---
title: "③ bis · Análisis espacial por Municipios"
subtitle: "Bloque B — Heterogeneidad intra-estatal y detección de hotspots"
date: today
lang: es
---

<span class="badge-nivel" style="background:#2a9d6e;">Bloque B · Nivel 3 bis</span>
**Variables** : `municipality` · `year` · `cause`

## Introducción

El nivel municipal constituye la escala más fina del análisis espacial.
Permite revelar :

- L'**heterogeneidad intra-estatal** : dos municipios del mismo estado
  pueden tener perfiles de mortalité radicalmente distintos.
- La existencia de **hotspots locales** (focos de mortalidad elevada)
  a menudo invisibles en análisis estatales.
- El papel de determinantes locales : urbanización, marginación, acceso a servicios.

::: {.callout-warning}
**Nota sobre confidencialidad**  
Para municipios pequeños (< 5 000 hab.), los datos de mortalidad
pueden estar sujetos a restricciones de divulgación (INEGI).
Aplicar técnicas de suavizado espacial (kriging, kernel density)
en esos casos.
:::

---

```{r setup-b3, include=FALSE}
library(tidyverse); library(scales); library(sf); library(tmap)
tmap_mode("plot")

set.seed(77)
n_mun <- 100
mun_names <- paste0("Municipio_", str_pad(1:n_mun, 3, pad="0"))

# Géométrie simulée (grille) — remplacer par shapefile INEGI
mun_grid <- st_make_grid(
  st_as_sfc(st_bbox(c(xmin=-104,ymin=19,xmax=-98,ymax=22),crs=4326)),
  n=c(10,10), square=TRUE, crs=4326
) |> st_sf() |> mutate(
  municipality = mun_names,
  state        = sample(c("Jalisco","Michoacán","Colima","Guerrero"), n_mun, replace=TRUE),
  pop          = runif(n_mun, 5000, 250000),
  rate_total   = rnorm(n_mun, mean=150, sd=45),
  rate_cv      = rnorm(n_mun, mean=30, sd=12),
  rate_ext     = rnorm(n_mun, mean=25, sd=20),
  margination  = runif(n_mun, 0, 1),
  cluster      = sample(c("Hotspot","Coldspot","No significativo"), n_mun,
                        replace=TRUE, prob=c(0.15,0.15,0.70))
)
```

## 1 · Cartographie à l'échelle municipale

::: {.panel-tabset}

#### Taux de mortalité total

```{r mapa-municipios-total, fig.cap="Taux de mortalité par municipio (données simulées)"}
tm_shape(mun_grid) +
  tm_polygons(col="rate_total", title="Tasa / 100k hab.",
              palette="YlOrRd", style="jenks", n=5,
              border.col="white", border.alpha=0.5) +
  tm_layout(main.title="Tasa de mortalidad total por municipio",
            main.title.size=1, legend.outside=TRUE, frame=FALSE) +
  tm_scale_bar(position=c("left","bottom"))
```

#### Mortalité cardiovasculaire

```{r mapa-cv}
tm_shape(mun_grid) +
  tm_polygons(col="rate_cv", title="Tasa CV / 100k",
              palette="Blues", style="quantile", n=5,
              border.col="white", border.alpha=0.5) +
  tm_layout(main.title="Mortalidad cardiovascular por municipio",
            main.title.size=1, legend.outside=TRUE, frame=FALSE)
```

#### Causes externes

```{r mapa-ext}
tm_shape(mun_grid) +
  tm_polygons(col="rate_ext", title="Tasa ext. / 100k",
              palette="Reds", style="quantile", n=5,
              border.col="white", border.alpha=0.5) +
  tm_layout(main.title="Mortalidad por causas externas (violencia/accidentes)",
            main.title.size=1, legend.outside=TRUE, frame=FALSE)
```

#### Hotspots / Coldspots

```{r mapa-clusters}
tm_shape(mun_grid) +
  tm_polygons(col="cluster",
              palette=c("Hotspot"="#e84855","Coldspot"="#1a2744",
                        "No significativo"="#e0e0e0"),
              title="Clasificación espacial",
              border.col="white", border.alpha=0.5) +
  tm_layout(main.title="Detección de hotspots de mortalidad",
            main.title.size=1, legend.outside=TRUE, frame=FALSE)
```

:::

---

## 2 · Relation margination–mortalité

```{r fig-margination}
ggplot(mun_grid, aes(x=margination, y=rate_total, color=state)) +
  geom_point(alpha=0.7, size=3) +
  geom_smooth(aes(group=1), method="lm", se=TRUE,
              color="#1a2744", fill="#1a2744", alpha=0.15) +
  scale_color_brewer(palette="Set2") +
  labs(title="Relación marginalidad–tasa de mortalidad",
       subtitle="Cada punto = un municipio",
       x="Índice de marginalidad (0=baja, 1=alta)",
       y="Tasa de mortalidad / 100 000 hab.", color="Estado") +
  theme_minimal(base_size=13) +
  theme(plot.title=element_text(face="bold",color="#1a2744"),
        plot.subtitle=element_text(color="#6c757d"),
        panel.grid.minor=element_blank())
```

---

## 3 · Note méthodologique — Détection de hotspots

::: {.callout-note}
**Méthode recommandée en production**

La détection de clusters locaux repose sur la statistique **Gi\*** de Getis-Ord
ou sur l'**LISA** (Local Indicators of Spatial Association) via `spdep` :

```r
library(spdep)
# Construire la matrice de poids spatiaux
w    <- poly2nb(mx_mun, queen = TRUE)
wl   <- nb2listw(w, style = "W")

# LISA (Moran local)
lm   <- localmoran(mx_mun$rate_total, wl)
mx_mun$local_I <- lm[,1]
mx_mun$p_value <- lm[,5]

# Classifier : HH, LL, HL, LH, ns
mx_mun <- mx_mun |>
  mutate(lisa_class = case_when(
    p_value < 0.05 & local_I > 0 & rate_total > mean(rate_total) ~ "HH (hotspot)",
    p_value < 0.05 & local_I > 0 & rate_total < mean(rate_total) ~ "LL (coldspot)",
    p_value < 0.05 & local_I < 0 ~ "Outlier spatial",
    TRUE ~ "Non significatif"
  ))
```
:::

---

## Navigation

::: {style="display:flex; justify-content:space-between; margin-top:2rem;"}
[← ② bis · Estados](B2_espacial_estados.qmd){.btn .btn-outline-secondary}
[← Retour à l'accueil](index.qmd){.btn .btn-outline-secondary}
:::
