---
title: "Análisis de la Mortalidad en México"
subtitle: "Una aproximación multidimensional : temporalidad, causas y territorio"
date: today
date-format: "MMMM YYYY"
author: ""
lang: es
include-in-header:
  text: |
    <link rel="preconnect" href="https://fonts.googleapis.com">
    <link href="https://fonts.googleapis.com/css2?family=Playfair+Display:wght@400;700&family=Source+Sans+3:wght@300;400;600&family=JetBrains+Mono&display=swap" rel="stylesheet">
format:
  html:
    toc: false
    page-layout: full
---

```{r setup-global, include=FALSE}
# ── Packages globaux ─────────────────────────────────────────────────
# Ce chunk est exécuté une fois et ses objets sont disponibles
# si cache=TRUE est activé dans _quarto.yml
library(tidyverse)
library(scales)
library(knitr)
library(kableExtra)

# ── Palette cohérente sur tout le site ──────────────────────────────
palette_sexo  <- c("Hombre" = "#1a2744", "Mujer" = "#e84855",
                   "Total"  = "#2a7a8c")
palette_causa <- c(
  "Enfermedades cardiovasculares" = "#1a2744",
  "Tumores malignos"              = "#e84855",
  "Diabetes mellitus"             = "#2a7a8c",
  "Enfermedades respiratorias"    = "#f4a261",
  "Causas externas"               = "#6c757d",
  "Otras"                         = "#adb5bd"
)

# ── Données simulées (à remplacer par vos fichiers réels) ────────────
# Remplacez par : mort <- read_csv("data/mortalidad_mexico.csv")
set.seed(42)
years <- 2000:2022

mort <- expand.grid(
  year  = years,
  sex   = c("Hombre", "Mujer"),
  state = c("Ciudad de México", "Jalisco", "Nuevo León",
            "Veracruz", "Chiapas", "Oaxaca",
            "Guanajuato", "Michoacán", "Puebla", "Sonora"),
  cause = c("Enfermedades cardiovasculares", "Tumores malignos",
            "Diabetes mellitus", "Enfermedades respiratorias",
            "Causas externas", "Otras")
) |>
  mutate(
    deaths = rpois(n(), lambda = 500 +
                    40 * (year - 2000) +
                    ifelse(sex == "Hombre", 120, 0) +
                    case_when(
                      cause == "Diabetes mellitus"             ~ 200,
                      cause == "Enfermedades cardiovasculares" ~ 300,
                      cause == "Tumores malignos"              ~ 150,
                      TRUE ~ 50
                    ) +
                    case_when(
                      state == "Ciudad de México" ~ 400,
                      state == "Chiapas"          ~ -100,
                      TRUE ~ 0
                    )),
    rate = deaths / runif(n(), 100000, 2000000) * 100000
  )

# Sauvegarder pour réutilisation inter-pages (via params ou readRDS)
# saveRDS(mort, "data/mort_simulated.rds")
```

<!-- ── Hero banner ──────────────────────────────────────────────── -->
::: {.column-screen style="background: linear-gradient(135deg, #1a2744 0%, #2a7a8c 100%); padding: 4rem 2rem; margin-bottom: 2.5rem; color: white;"}
::: {.column-body}

## Mortalidad en México {style="color:white; border-bottom: 2px solid rgba(255,255,255,0.3);"}

Este sitio presenta un análisis sistemático y progresivo de la mortalidad en México
a partir de registros administrativos (INEGI / Secretaría de Salud).
La arquitectura analítica se organiza en **dos bloques complementarios** :

:::{style="display:flex; gap:2rem; margin-top:1.5rem; flex-wrap:wrap;"}

:::{style="flex:1; min-width:260px; background:rgba(255,255,255,0.1); border-radius:8px; padding:1.2rem;"}
**🏥 Bloque A — Análisis sanitario**  
Progresión por desagregación de variables :
tendencias globales → causas → estados → municipios.
:::

:::{style="flex:1; min-width:260px; background:rgba(255,255,255,0.1); border-radius:8px; padding:1.2rem;"}
**🗺️ Bloque B — Análisis espacial**  
Cartografía multi-escala : distribución por estados,
hotspots municipales, gradientes regionales.
:::

:::

:::
:::

<!-- ── Carte de navigation rapide ──────────────────────────────── -->

## Estructura del sitio

### <span class="badge-nivel">Bloque A</span> Análisis Sanitario y Temporal

| Nivel | Variables principales | Objetivo analítico | Página |
|:---:|:---|:---|:---:|
| ① | `year`, `sex` | Tendencias globales | [→](A1_descriptivo_general.qmd) |
| ② | `year`, `sex`, `cause` | Transiciones epidemiológicas | [→](A2_causas.qmd) |
| ③ | `year`, `sex`, `cause_specific` | Refinamiento por causa específica | [→](A3_causas_especificas.qmd) |
| ④ | `year`, `sex`, `state`, `cause` | Disparidades regionales | [→](A4_territorial.qmd) |
| ⑤ | `year`, `sex`, `state`, `cause_specific` | Articulación salud-territorio | [→](A5_maxima_desagregacion.qmd) |

### <span class="badge-nivel" style="background:#2a9d6e;">Bloque B</span> Análisis Espacial

| Nivel | Variables principales | Objetivo analítico | Página |
|:---:|:---|:---|:---:|
| ② bis | `state`, `year`, `cause` | Distribución espacial, clusters | [→](B2_espacial_estados.qmd) |
| ③ bis | `municipality`, `year`, `cause` | Heterogeneidad intra-estatal | [→](B3_espacial_municipios.qmd) |

---

## Síntesis preliminar

```{r resumen-nacional, fig.cap="Evolución de la mortalidad total por sexo (2000–2022)"}
# Agrégation nationale
mort_nacional <- mort |>
  group_by(year, sex) |>
  summarise(deaths = sum(deaths), .groups = "drop")

ggplot(mort_nacional, aes(x = year, y = deaths / 1000,
                           color = sex, group = sex)) +
  geom_line(linewidth = 1.1) +
  geom_point(size = 2.2) +
  scale_color_manual(values = palette_sexo) +
  scale_x_continuous(breaks = seq(2000, 2022, 4)) +
  scale_y_continuous(labels = label_comma(suffix = " k")) +
  labs(
    title   = "Mortalidad total en México",
    subtitle = "Número de defunciones por sexo, 2000–2022 (datos simulados)",
    x = NULL, y = "Defunciones (miles)", color = "Sexo"
  ) +
  theme_minimal(base_size = 13) +
  theme(
    plot.title    = element_text(face = "bold", color = "#1a2744"),
    plot.subtitle = element_text(color = "#6c757d"),
    legend.position = "bottom",
    panel.grid.minor = element_blank()
  )
```

::: {.callout-note}
**Nota sobre los datos**  
Los valores presentados en este sitio son **simulados** con fines demostrativos.
Pour l'analyse réelle, remplacez le chunk `setup-global` par :
`mort <- read_csv("data/mortalidad_mexico.csv")`.
Les sources recommandées sont INEGI (SINAIS) et la DGE de la SSA.
:::

---

## Cómo navegar este sitio

Existen dos modalidades de lectura :

1. **Lectura progresiva** — seguir el Bloque A del nivel ① al ⑤, aumentando
   gradualmente la complejidad analítica.
2. **Lectura temática** — ir directamente al Bloque B para la perspectiva espacial,
   o saltar a cualquier nivel según la pregunta de investigación.

Los enlaces **→ página siguiente** al final de cada página permiten avanzar
de forma guiada.
