---
title: "⑤ Máxima desagregación"
subtitle: "Bloque A · Nivel 5 — Articulación salud-territorio: estado × causa específica × sexo"
date: today
lang: es
sidebar: sidebar-es
---

<span class="badge-nivel">Bloque A · Nivel 5</span>
**Variables** : `year` · `sex` · `state` · `cause_specific`

## Introducción

Este nivel constituye la **máxima desagregación** del Bloque A: combina las cuatro
dimensiones analíticas (tiempo, sexo, territorio y causa específica CIE-10) para
producir perfiles epidemiológicos estatal-causales de alta resolución.

La pregunta central es: **¿qué combinaciones estado × causa × sexo concentran
la mayor carga de mortalidad evitable?**

::: {.callout-tip}
**Uso recomendado**  
Este nivel es el punto de entrada natural para priorizar intervenciones de salud pública
a nivel estatal. Los resultados son complementados por el análisis espacial del [Bloque B](B2_espacial_estados.qmd).
:::

---

```{r setup-a5, include=FALSE}
library(tidyverse); library(scales); library(ggrepel)
options(ggrepel.max.overlaps = Inf)

palette_sexo <- c("1" = "#2a7a8c", "2" = "#e84855")

states_10 <- c("Ciudad de México", "Jalisco", "Nuevo León", "Veracruz",
               "Chiapas", "Oaxaca", "Guanajuato", "Michoacán", "Puebla", "Sonora")

cause_specific_list <- c(
  "Cardiopatía isquémica", "Insuficiencia cardíaca", "EVC",
  "Cáncer de mama", "Cáncer cervical", "Cáncer de próstata", "Cáncer de pulmón",
  "Diabetes tipo 2", "Complicaciones DM", "Cirrosis hepática",
  "Neumonía", "EPOC", "COVID-19",
  "Accidentes de tránsito", "Homicidios", "Suicidios"
)

set.seed(55)
mort5 <- expand.grid(
  year           = 1998:2024,
  sex            = c("1", "2"),
  state          = states_10,
  cause_specific = cause_specific_list,
  stringsAsFactors = FALSE
) |> mutate(
  deaths = rpois(n(), lambda = 80 + 8*(year-1998) +
                   ifelse(sex == "1", 30, 0) +
                   case_when(
                     cause_specific %in% c("Cardiopatía isquémica", "Diabetes tipo 2") ~ 250,
                     cause_specific %in% c("Homicidios", "Accidentes de tránsito")     ~ 150,
                     cause_specific == "COVID-19"                                       ~ ifelse(year >= 2020, 300, 0),
                     TRUE ~ 40
                   ) +
                   case_when(
                     state == "Ciudad de México" ~ 200,
                     state == "Chiapas"          ~ -30,
                     TRUE ~ 0
                   )),
  rate = deaths / runif(n(), 5e5, 8e6) * 1e5
)

last_year <- max(mort5$year)
```

## Perfiles estatales por causa específica

::: {.panel-tabset}

#### Heatmap estado × causa específica

```{r fig-heatmap-a5}
mort5 |>
  filter(year == last_year) |>
  group_by(state, cause_specific) |>
  summarise(rate = mean(rate), .groups = "drop") |>
  mutate(cause_specific = str_wrap(cause_specific, 15),
         state          = str_trunc(state, 16)) |>
  ggplot(aes(x = cause_specific, y = reorder(state, rate), fill = rate)) +
  geom_tile(color = "white", linewidth = 0.4) +
  scale_fill_distiller(palette = "YlOrRd", direction = 1,
                       name = "Tasa\n/100k") +
  labs(
    title    = paste0("Tasa de mortalidad por estado y causa específica (", last_year, ")"),
    subtitle = "Tasa estandarizada por 100 000 habitantes",
    x = NULL, y = NULL
  ) +
  theme_minimal(base_size = 11) +
  theme(axis.text.x    = element_text(angle = 40, hjust = 1, size = 8),
        plot.title      = element_text(face = "bold", color = "#1a2744"),
        plot.subtitle   = element_text(color = "#6c757d"),
        panel.grid      = element_blank())
```

#### Ranking estatal por causa

```{r fig-ranking-estatal}
top_cause <- mort5 |>
  filter(year == last_year) |>
  group_by(cause_specific) |>
  summarise(total = sum(deaths)) |>
  slice_max(total, n = 6) |>
  pull(cause_specific)

mort5 |>
  filter(year == last_year, cause_specific %in% top_cause) |>
  group_by(state, cause_specific) |>
  summarise(rate = mean(rate), .groups = "drop") |>
  mutate(cause_specific = str_wrap(cause_specific, 18)) |>
  ggplot(aes(x = rate, y = reorder(state, rate), fill = rate)) +
  geom_col(alpha = 0.85) +
  facet_wrap(~cause_specific, scales = "free_x", ncol = 3) +
  scale_fill_distiller(palette = "Blues", direction = 1, guide = "none") +
  labs(
    title = "Ranking estatal por las 6 principales causas específicas",
    x = "Tasa / 100 000 hab.", y = NULL
  ) +
  theme_minimal(base_size = 10) +
  theme(plot.title      = element_text(face = "bold", color = "#1a2744"),
        strip.text      = element_text(face = "bold", size = 8),
        panel.grid.minor = element_blank())
```

#### Brecha de género por estado y causa

```{r fig-brecha-genero}
mort5 |>
  filter(year == last_year, cause_specific %in% top_cause[1:4]) |>
  group_by(state, sex, cause_specific) |>
  summarise(rate = mean(rate), .groups = "drop") |>
  pivot_wider(names_from = sex, values_from = rate) |>
  mutate(ratio_hm = `1` / `2`,
         cause_specific = str_wrap(cause_specific, 18)) |>
  ggplot(aes(x = ratio_hm, y = reorder(state, ratio_hm),
             color = ratio_hm > 1)) +
  geom_point(size = 3) +
  geom_vline(xintercept = 1, linetype = "dashed", color = "grey50") +
  facet_wrap(~cause_specific, ncol = 2) +
  scale_color_manual(values = c("TRUE" = "#1a2744", "FALSE" = "#e84855"),
                     labels = c("TRUE" = "H > M", "FALSE" = "M > H")) +
  labs(
    title  = "Ratio hombres/mujeres de la tasa de mortalidad por estado y causa",
    x = "Ratio H/M (> 1 = exceso masculino)", y = NULL, color = NULL
  ) +
  theme_minimal(base_size = 10) +
  theme(plot.title      = element_text(face = "bold", color = "#1a2744"),
        strip.text      = element_text(face = "bold"),
        legend.position = "bottom",
        panel.grid.minor = element_blank())
```

:::

---

## Tendencias temporales por estado y causa

```{r fig-tendencias-temporales, fig.height=9}
states_sel <- c("Ciudad de México", "Jalisco", "Chiapas", "Nuevo León")

mort5 |>
  filter(state %in% states_sel, cause_specific %in% top_cause[1:3]) |>
  group_by(year, state, sex, cause_specific) |>
  summarise(rate = mean(rate), .groups = "drop") |>
  mutate(cause_specific = str_wrap(cause_specific, 14)) |>
  ggplot(aes(x = year, y = rate, color = sex, group = sex)) +
  geom_line(linewidth = 0.9) +
  facet_grid(state ~ cause_specific, scales = "free_y") +
  scale_color_manual(values = palette_sexo,
                     labels = c("1" = "Hombres", "2" = "Mujeres")) +
  scale_x_continuous(breaks = c(2000, 2010, 2020)) +
  labs(
    title    = "Tendencias temporales: estado × causa específica × sexo",
    subtitle = "Selección de 4 estados y 3 causas principales",
    x = NULL, y = "Tasa / 100 000 hab.", color = "Sexo"
  ) +
  theme_minimal(base_size = 10) +
  theme(plot.title      = element_text(face = "bold", color = "#1a2744"),
        plot.subtitle   = element_text(color = "#6c757d"),
        strip.text      = element_text(face = "bold", size = 8),
        legend.position = "bottom",
        panel.grid.minor = element_blank())
```

---

## Tabla de síntesis

```{r tabla-sintesis-a5}
mort5 |>
  filter(year == last_year) |>
  group_by(state, cause_specific) |>
  summarise(
    total_deaths = sum(deaths),
    mean_rate    = round(mean(rate), 1),
    .groups = "drop"
  ) |>
  slice_max(total_deaths, n = 15) |>
  arrange(desc(total_deaths)) |>
  mutate(total_deaths = format(total_deaths, big.mark = ",")) |>
  knitr::kable(
    caption = paste("Top 15 combinaciones estado × causa por carga de mortalidad (", last_year, ")"),
    col.names = c("Estado", "Causa específica", "Defunciones", "Tasa /100k")
  ) |>
  kableExtra::kable_styling(
    bootstrap_options = c("striped", "hover"),
    full_width = FALSE
  ) |>
  kableExtra::row_spec(1:3, bold = TRUE, background = "#f0f4f8")
```

---

## Puntos clave de este nivel

::: {.callout-note icon="false"}
**Lo esencial del nivel ⑤**

- La combinación estado × causa × sexo revela **concentraciones geográficas específicas**
  que quedan ocultas en niveles de análisis más agregados.
- La **cardiopatía isquémica** y la **diabetes tipo 2** dominan en casi todos los estados,
  pero con intensidades muy distintas según la región.
- Las **causas externas** (homicidios, accidentes) presentan el ratio H/M más elevado
  y una concentración en estados del norte y noroeste.
- Este nivel es el punto de entrada para **priorizar intervenciones** de salud pública
  con máxima especificidad territorial.
:::

---

## Navegación

::: {style="display:flex; justify-content:space-between; margin-top:2rem;"}
[← ④ Dimensión territorial](A4_territorial.qmd){.btn .btn-outline-secondary}
[→ Bloque B · ① Descripción regional](B1_regional.qmd){.btn .btn-primary}
:::
