---
title: "① Descripción regional"
subtitle: "Bloque B · Nivel 1 — Panorama de las disparidades regionales de mortalidad en México"
date: today
lang: es
sidebar: sidebar-es
---

<span class="badge-nivel" style="background:#2a9d6e;">Bloque B · Nivel 1</span>
**Variables** : `state` · `sex` · `cause`

## Introducción

El **Bloque B** aborda la dimensión espacial de la mortalidad en México.
A diferencia del Bloque A —que analiza la evolución temporal—, aquí el foco
es la **distribución geográfica** de la mortalidad entre entidades federativas.

Este primer nivel establece el **panorama regional** sin desagregación temporal,
respondiendo a la pregunta: ¿qué estados concentran la mayor carga de mortalidad
y en qué causas?

::: {.callout-tip}
**Complementariedad con el Bloque A**  
El [Bloque A · Nivel ④](A4_territorial.qmd) aborda la evolución temporal por estado.
Este nivel B1 sirve como punto de entrada estrictamente geográfico.
:::

---

```{r setup-b1, include=FALSE}
library(tidyverse); library(scales); library(kableExtra)

palette_causa <- c(
  "Enf. cardiovasculares" = "#1a2744",
  "Tumores malignos"      = "#e84855",
  "Diabetes mellitus"     = "#2a7a8c",
  "Enf. respiratorias"    = "#f4a261",
  "Causas externas"       = "#6c757d",
  "Otras"                 = "#adb5bd"
)

states_all <- c(
  "Aguascalientes", "Baja California", "Baja California Sur", "Campeche",
  "Chiapas", "Chihuahua", "Ciudad de México", "Coahuila", "Colima",
  "Durango", "Guanajuato", "Guerrero", "Hidalgo", "Jalisco",
  "Estado de México", "Michoacán", "Morelos", "Nayarit", "Nuevo León",
  "Oaxaca", "Puebla", "Querétaro", "Quintana Roo", "San Luis Potosí",
  "Sinaloa", "Sonora", "Tabasco", "Tamaulipas", "Tlaxcala",
  "Veracruz", "Yucatán", "Zacatecas"
)

causes <- c("Enf. cardiovasculares", "Tumores malignos", "Diabetes mellitus",
            "Enf. respiratorias", "Causas externas", "Otras")

set.seed(77)
mort_b1 <- expand.grid(
  state = states_all,
  sex   = c("1", "2"),
  cause = causes,
  stringsAsFactors = FALSE
) |> mutate(
  rate = runif(n(), 20, 180) +
    case_when(
      cause == "Enf. cardiovasculares" ~ 80,
      cause == "Diabetes mellitus"     ~ 60,
      cause == "Causas externas"       ~ ifelse(sex == "1", 70, 10),
      TRUE ~ 20
    ) +
    case_when(
      state %in% c("Ciudad de México", "Jalisco", "Nuevo León") ~ 30,
      state %in% c("Chiapas", "Oaxaca", "Guerrero")             ~ -20,
      TRUE ~ 0
    ),
  deaths = round(rate * runif(n(), 5e3, 5e4) / 1e5)
)

mort_b1_state <- mort_b1 |>
  group_by(state) |>
  summarise(total_rate = sum(rate), .groups = "drop") |>
  arrange(desc(total_rate))
```

## Panorama nacional

::: {.panel-tabset}

#### Ranking de estados

```{r fig-ranking-estados}
mort_b1 |>
  group_by(state, cause) |>
  summarise(rate = mean(rate), .groups = "drop") |>
  group_by(state) |>
  mutate(total = sum(rate)) |>
  ungroup() |>
  mutate(state = reorder(state, total)) |>
  ggplot(aes(x = rate, y = state, fill = cause)) +
  geom_col(alpha = 0.88) +
  scale_fill_manual(values = palette_causa) +
  scale_x_continuous(labels = label_comma()) +
  labs(
    title    = "Tasa de mortalidad total por estado y causa",
    subtitle = "Suma de tasas estandarizadas por 100 000 hab.",
    x = "Tasa acumulada / 100 000 hab.", y = NULL, fill = "Causa"
  ) +
  theme_minimal(base_size = 11) +
  theme(plot.title       = element_text(face = "bold", color = "#1a2744"),
        plot.subtitle    = element_text(color = "#6c757d"),
        legend.position  = "bottom",
        panel.grid.minor = element_blank())
```

#### Composición por causa

```{r fig-composicion-causa}
mort_b1 |>
  group_by(state, cause) |>
  summarise(rate = mean(rate), .groups = "drop") |>
  group_by(state) |>
  mutate(pct   = rate / sum(rate) * 100,
         total = sum(rate)) |>
  ungroup() |>
  mutate(state = reorder(state, total)) |>
  ggplot(aes(x = pct, y = state, fill = cause)) +
  geom_col(alpha = 0.88) +
  scale_fill_manual(values = palette_causa) +
  scale_x_continuous(labels = label_percent(scale = 1)) +
  labs(
    title    = "Composición de la mortalidad por causa según estado",
    subtitle = "Proporción de cada causa en la mortalidad total estatal",
    x = "% de defunciones", y = NULL, fill = "Causa"
  ) +
  theme_minimal(base_size = 11) +
  theme(plot.title       = element_text(face = "bold", color = "#1a2744"),
        plot.subtitle    = element_text(color = "#6c757d"),
        legend.position  = "bottom",
        panel.grid.minor = element_blank())
```

#### Dispersión inter-estatal

```{r fig-dispersion}
mort_b1 |>
  group_by(state, cause) |>
  summarise(rate = mean(rate), .groups = "drop") |>
  mutate(cause = str_wrap(cause, 18)) |>
  ggplot(aes(x = reorder(cause, rate, median), y = rate, fill = cause)) +
  geom_boxplot(alpha = 0.75, outlier.size = 2) +
  coord_flip() +
  scale_fill_manual(values = palette_causa) +
  labs(
    title    = "Dispersión inter-estatal de la tasa de mortalidad por causa",
    subtitle = "Cada caja = distribución entre los 32 estados",
    x = NULL, y = "Tasa / 100 000 hab."
  ) +
  theme_minimal(base_size = 12) +
  theme(plot.title       = element_text(face = "bold", color = "#1a2744"),
        plot.subtitle    = element_text(color = "#6c757d"),
        legend.position  = "none",
        panel.grid.minor = element_blank())
```

#### Brecha H/M por estado

```{r fig-brecha-hm-b1}
mort_b1 |>
  group_by(state, sex) |>
  summarise(rate = mean(rate), .groups = "drop") |>
  pivot_wider(names_from = sex, values_from = rate) |>
  mutate(ratio = `1` / `2`) |>
  ggplot(aes(x = ratio, y = reorder(state, ratio),
             color = ratio > 1.5)) +
  geom_point(size = 3) +
  geom_vline(xintercept = 1, linetype = "dashed", color = "grey50") +
  scale_color_manual(values = c("FALSE" = "#2a7a8c", "TRUE" = "#e84855"),
                     labels = c("FALSE" = "Brecha moderada", "TRUE" = "Brecha elevada (> 1.5)")) +
  labs(
    title  = "Ratio hombres/mujeres de la tasa de mortalidad por estado",
    x = "Ratio H/M", y = NULL, color = NULL
  ) +
  theme_minimal(base_size = 11) +
  theme(plot.title       = element_text(face = "bold", color = "#1a2744"),
        legend.position  = "bottom",
        panel.grid.minor = element_blank())
```

:::

---

## Tabla resumen

```{r tabla-resumen-b1}
mort_b1 |>
  group_by(state) |>
  summarise(
    total_rate   = round(sum(rate), 1),
    top_cause    = cause[which.max(rate)],
    ratio_hm     = round(
      mean(rate[sex == "1"]) / mean(rate[sex == "2"]), 2
    ),
    .groups = "drop"
  ) |>
  arrange(desc(total_rate)) |>
  kable(
    caption   = "Resumen de mortalidad por entidad federativa",
    col.names = c("Estado", "Tasa total /100k", "Causa principal", "Ratio H/M")
  ) |>
  kable_styling(bootstrap_options = c("striped", "hover"), full_width = FALSE) |>
  row_spec(1:5, bold = TRUE, background = "#f0f4f8")
```

---

## Puntos clave de este nivel

::: {.callout-note icon="false"}
**Lo esencial del nivel B1**

- Existe una **heterogeneidad marcada** entre entidades: las tasas de mortalidad
  varían considerablemente entre los estados con mayor y menor carga.
- Las **enfermedades cardiovasculares** y la **diabetes** son la causa dominante
  en la mayoría de los estados, con excepciones en estados con alta violencia.
- La **brecha de género** es especialmente pronunciada en estados del norte,
  donde las causas externas pesan más en la mortalidad masculina.
:::

---

## Navegación

::: {style="display:flex; justify-content:space-between; margin-top:2rem;"}
[← ⑤ Máxima desagregación](A5_maxima_desagregacion.qmd){.btn .btn-outline-secondary}
[→ B② Análisis espacial por estados](B2_espacial_estados.qmd){.btn .btn-primary}
:::
