---
title: "② bis · Análisis espacial por Estados"
subtitle: "Bloque B — Distribución espacial, gradientes regionales y clusters, 2000–2022"
date: today
date-format: "MMMM YYYY"
lang: es
---

<span class="badge-nivel" style="background:#2a9d6e;">Bloque B · Nivel 2 bis</span>
**Variables** : `state` · `year` · `cause`

---

## Introducción analítica

Este módulo constituye el **primer nivel de la rama espacial** del análisis.
A diferencia del Bloque A —que progresa temporalmente—, aquí el espacio es
la variable organizadora principal.

El análisis por **entidades federativas** permite :

1. Identificar **gradientes norte-sur, costa-interior** en la mortalidad
2. Detectar **clusters espaciales** (estados con perfiles similares)
3. Examinar si las disparidades regionales se han atenuado o ampliado en el tiempo

::: {.callout-tip}
**Articulación con el Bloque A**  
El [Nivel ④ del Bloque A](A4_territorial.qmd) introduce el estado como variable de
desagregación dentro de la lógica sanitaria. Aquí, la perspectiva se invierte :
el territorio es el punto de partida, no la causa.
:::

---

```{r setup-b2, include=FALSE}
# ── Packages ─────────────────────────────────────────────────────────
library(tidyverse)
library(scales)
library(knitr)
library(kableExtra)
library(sf)            # manipulation de géométries spatiales
library(tmap)          # cartographie thématique
library(RColorBrewer)  # palettes cartographiques

# Mode tmap interactif (leaflet) — commenter pour rendu statique
tmap_mode("plot")   # "plot" = statique, "view" = interactif leaflet

# ── Palette ──────────────────────────────────────────────────────────
palette_causa <- c(
  "Enfermedades cardiovasculares" = "#1a2744",
  "Tumores malignos"              = "#e84855",
  "Diabetes mellitus"             = "#2a7a8c",
  "Enfermedades respiratorias"    = "#f4a261",
  "Causas externas"               = "#6c757d",
  "Otras"                         = "#adb5bd"
)

# ── Données tabulaires (simulées) ─────────────────────────────────────
set.seed(42)
states_mx <- c(
  "Aguascalientes", "Baja California", "Baja California Sur",
  "Campeche", "Chiapas", "Chihuahua", "Ciudad de México",
  "Coahuila", "Colima", "Durango", "Guanajuato", "Guerrero",
  "Hidalgo", "Jalisco", "México", "Michoacán", "Morelos",
  "Nayarit", "Nuevo León", "Oaxaca", "Puebla", "Querétaro",
  "Quintana Roo", "San Luis Potosí", "Sinaloa", "Sonora",
  "Tabasco", "Tamaulipas", "Tlaxcala", "Veracruz",
  "Yucatán", "Zacatecas"
)

causes <- c(
  "Enfermedades cardiovasculares", "Tumores malignos",
  "Diabetes mellitus", "Enfermedades respiratorias",
  "Causas externas", "Otras"
)

# Gradient géographique simulé (nord riche → mortalité cardiovasculaire,
# sud pauvre → maladies infectieuses/autres)
state_lat_rank <- seq_along(states_mx) / length(states_mx)  # proxy lat

mort_state <- expand.grid(
  year  = 2000:2022,
  state = states_mx,
  cause = causes,
  stringsAsFactors = FALSE
) |>
  left_join(
    tibble(state = states_mx, lat_rank = state_lat_rank),
    by = "state"
  ) |>
  mutate(
    pop  = runif(n(), 300000, 9000000),
    deaths = rpois(n(), lambda =
      200 +
      30 * (year - 2000) +
      case_when(
        cause == "Enfermedades cardiovasculares" ~ 400 + 150 * lat_rank,
        cause == "Diabetes mellitus"             ~ 300 + 100 * lat_rank,
        cause == "Causas externas"               ~ 200 - 80  * lat_rank,
        cause == "Tumores malignos"              ~ 180,
        TRUE ~ 60
      ) +
      pop / 2e6 * 100
    ),
    rate_100k = deaths / pop * 100000
  )

# Résumé par état (toutes années, toutes causes)
mort_state_total <- mort_state |>
  group_by(state) |>
  summarise(
    total_deaths = sum(deaths),
    mean_rate    = mean(rate_100k),
    .groups = "drop"
  )

# Résumé par état × cause, dernière année
mort_state_cause_last <- mort_state |>
  filter(year == 2022) |>
  group_by(state, cause) |>
  summarise(
    deaths    = sum(deaths),
    rate_100k = mean(rate_100k),
    .groups = "drop"
  )

# ── Géométries spatiales ──────────────────────────────────────────────
# Option 1 : télécharger via rnaturalearth (recommandé)
# library(rnaturalearth)
# mx_states <- ne_states(country = "Mexico", returnclass = "sf")

# Option 2 : lire un shapefile local
# mx_states <- st_read("data/shp/estados_mexico.shp", quiet = TRUE)

# Option 3 (démo) : créer une géométrie simplifiée factice
# ▶ REMPLACER par l'une des deux options ci-dessus en production
mx_bbox <- st_bbox(c(xmin = -117.1, ymin = 14.5,
                     xmax = -86.7,  ymax = 32.7),
                   crs = 4326)

# Grille hexagonale comme proxy des états (démo uniquement)
mx_grid <- st_make_grid(
  st_as_sfc(mx_bbox), n = c(8, 4),
  square = FALSE, crs = 4326
) |>
  st_sf() |>
  slice(1:32) |>
  mutate(state = states_mx) |>
  left_join(mort_state_total, by = "state")
```

## 1 · Cartographie choroplèthe — taux de mortalité

::: {.panel-tabset}

#### Taux global

```{r mapa-tasa-global, fig.cap="Taux de mortalité moyen par état (toutes causes, 2000–2022)"}
# ── Note : remplacer mx_grid par mx_states (shp réel) ───────────────
tm_shape(mx_grid) +
  tm_polygons(
    col           = "mean_rate",
    title         = "Taux / 100 000 hab.",
    palette       = "Blues",
    style         = "quantile",
    n             = 5,
    border.col    = "white",
    border.alpha  = 0.6,
    textNA        = "Sin dato",
    colorNA       = "#f0f0f0"
  ) +
  tm_text("state", size = 0.45, col = "grey20") +
  tm_layout(
    main.title     = "Tasa de mortalidad por Estado",
    main.title.size = 1,
    legend.outside = TRUE,
    frame          = FALSE,
    bg.color       = "white"
  ) +
  tm_compass(position = c("right", "bottom")) +
  tm_scale_bar(position = c("left", "bottom"))
```

#### Causes principales par état

```{r mapa-causa-principal, fig.cap="Cause principale de mortalité par état (2022)"}
# Cause dominante par état
cause_dominante <- mort_state_cause_last |>
  group_by(state) |>
  slice_max(rate_100k, n = 1) |>
  ungroup()

mx_cause <- mx_grid |>
  left_join(cause_dominante, by = "state") |>
  mutate(cause_short = case_when(
    cause == "Enfermedades cardiovasculares" ~ "Cardiovascular",
    cause == "Diabetes mellitus"             ~ "Diabetes",
    cause == "Tumores malignos"              ~ "Cáncer",
    cause == "Causas externas"               ~ "Ext.",
    TRUE ~ "Otras"
  ))

tm_shape(mx_cause) +
  tm_polygons(
    col        = "cause_short",
    title      = "Causa principal",
    palette    = "Set2",
    border.col = "white",
    border.alpha = 0.6
  ) +
  tm_layout(
    main.title      = "Causa principal de mortalidad por Estado (2022)",
    main.title.size = 1,
    legend.outside  = TRUE,
    frame           = FALSE
  )
```

#### Comparaison 2000 vs 2022

```{r mapa-comparacion-temporal, fig.height=5, fig.cap="Évolution du taux de mortalité entre 2000 et 2022"}
# Résumé par état × année sélectionnée
rate_comp <- mort_state |>
  filter(year %in% c(2000, 2022)) |>
  group_by(state, year) |>
  summarise(rate_100k = mean(rate_100k), .groups = "drop")

rate_wide <- rate_comp |>
  pivot_wider(names_from = year, values_from = rate_100k,
              names_prefix = "rate_") |>
  mutate(delta = rate_2022 - rate_2000)

mx_delta <- mx_grid |>
  left_join(rate_wide, by = "state")

tm_shape(mx_delta) +
  tm_polygons(
    col          = "delta",
    title        = "Δ taux (2022 − 2000)",
    palette      = "RdBu",
    midpoint     = 0,
    style        = "quantile",
    border.col   = "white",
    border.alpha = 0.6
  ) +
  tm_layout(
    main.title      = "Cambio en la tasa de mortalidad (2022 vs 2000)",
    main.title.size = 1,
    legend.outside  = TRUE,
    frame           = FALSE
  )
```

:::

---

## 2 · Analyse des gradients régionaux

```{r fig-gradient-regional, fig.cap="Gradient du taux de mortalité selon la latitude (proxy)"}
mort_state |>
  filter(year == 2022, cause == "Enfermedades cardiovasculares") |>
  group_by(state, lat_rank) |>
  summarise(rate_100k = mean(rate_100k), .groups = "drop") |>
  ggplot(aes(x = lat_rank, y = rate_100k)) +
  geom_point(color = "#1a2744", size = 3, alpha = 0.8) +
  geom_smooth(method = "loess", se = TRUE,
              color = "#2a7a8c", fill = "#2a7a8c", alpha = 0.2) +
  geom_text(aes(label = state), size = 2.8, nudge_y = 3,
            color = "#6c757d", check_overlap = TRUE) +
  labs(
    title    = "Gradiente norte-sur : enfermedades cardiovasculares (2022)",
    subtitle = "Eje X = posición relativa norte-sur (proxy de latitud)",
    x = "Posición relativa (sur → norte)",
    y = "Tasa de mortalidad / 100 000 hab."
  ) +
  theme_minimal(base_size = 13) +
  theme(
    plot.title    = element_text(face = "bold", color = "#1a2744"),
    plot.subtitle = element_text(color = "#6c757d")
  )
```

---

## 3 · Typologies régionales (clustering)

```{r clustering-regional, fig.cap="Profil de mortalité par cluster d'états"}
# ── Clustering k-means sur profil causal ─────────────────────────────
# (en production : ajouter standardisation + Moran's I pour autocorrélation)

# Matrice état × cause (taux 2022)
mat_cluster <- mort_state_cause_last |>
  select(state, cause, rate_100k) |>
  pivot_wider(names_from = cause, values_from = rate_100k,
              values_fill = 0) |>
  column_to_rownames("state") |>
  scale()

set.seed(123)
k <- 4  # nombre de clusters (choisir via silhouette en pratique)
km <- kmeans(mat_cluster, centers = k, nstart = 25)

clusters_df <- tibble(
  state   = rownames(mat_cluster),
  cluster = factor(km$cluster, labels = paste0("Cluster ", 1:k))
)

# Profils des clusters
mort_state_cause_last |>
  left_join(clusters_df, by = "state") |>
  group_by(cluster, cause) |>
  summarise(rate_100k = mean(rate_100k), .groups = "drop") |>
  mutate(cause = str_wrap(cause, 20)) |>
  ggplot(aes(x = reorder(cause, rate_100k),
             y = rate_100k, fill = cluster)) +
  geom_col(position = "dodge", width = 0.7, alpha = 0.9) +
  coord_flip() +
  scale_fill_brewer(palette = "Set2") +
  labs(
    title    = "Perfil de mortalidad por cluster de estados (2022)",
    subtitle = "Clustering k-means (k=4) sobre tasa por 100 000 hab.",
    x = NULL, y = "Tasa / 100 000 hab.", fill = "Cluster"
  ) +
  theme_minimal(base_size = 12) +
  theme(
    legend.position  = "bottom",
    plot.title       = element_text(face = "bold", color = "#1a2744"),
    panel.grid.minor = element_blank()
  )
```

```{r tabla-clusters}
# Tableau des états par cluster
clusters_df |>
  left_join(mort_state_total, by = "state") |>
  arrange(cluster, desc(mean_rate)) |>
  select(Cluster = cluster, Estado = state,
         `Tasa media` = mean_rate) |>
  mutate(`Tasa media` = round(`Tasa media`, 1)) |>
  kable(caption = "Asignación de estados por cluster de mortalidad") |>
  kable_styling(bootstrap_options = c("striped", "hover", "condensed"),
                full_width = FALSE) |>
  pack_rows(index = table(clusters_df$cluster))
```

---

## 4 · Indicateurs de dispersion spatiale

```{r dispersion-espacial, fig.cap="Évolution de la dispersion inter-étatique de la mortalité"}
# Coefficient de variation inter-étatique par année
cv_by_year <- mort_state |>
  group_by(year, state) |>
  summarise(rate_100k = mean(rate_100k), .groups = "drop") |>
  group_by(year) |>
  summarise(
    mean_rate = mean(rate_100k),
    sd_rate   = sd(rate_100k),
    cv        = sd_rate / mean_rate * 100,
    range_    = max(rate_100k) - min(rate_100k)
  )

p1 <- ggplot(cv_by_year, aes(x = year, y = cv)) +
  geom_line(color = "#2a7a8c", linewidth = 1.1) +
  geom_point(size = 2.5, color = "#2a7a8c") +
  labs(title = "Coeficiente de variación inter-estatal",
       x = NULL, y = "CV (%)") +
  theme_minimal(base_size = 12) +
  theme(plot.title = element_text(face = "bold", color = "#1a2744"))

p2 <- ggplot(cv_by_year, aes(x = year, y = range_)) +
  geom_ribbon(aes(ymin = mean_rate - sd_rate,
                  ymax = mean_rate + sd_rate),
              fill = "#2a7a8c", alpha = 0.2) +
  geom_line(aes(y = mean_rate), color = "#1a2744", linewidth = 1.1) +
  labs(title = "Media ± desv. estándar inter-estatal",
       x = NULL, y = "Tasa / 100 000 hab.") +
  theme_minimal(base_size = 12) +
  theme(plot.title = element_text(face = "bold", color = "#1a2744"))

# patchwork : côte à côte
library(patchwork)
p1 | p2
```

::: {.callout-note}
**Note méthodologique — Autocorrélation spatiale**  
En production, il est recommandé de calculer l'**indice de Moran** (via `spdep`)
pour tester l'autocorrélation spatiale des taux de mortalité.
Un I de Moran significatif et positif confirmerait l'existence de clusters spatiaux.

```r
# Code indicatif (nécessite poids spatiaux)
# library(spdep)
# w  <- poly2nb(mx_states, queen = TRUE)
# wl <- nb2listw(w)
# moran.test(mx_states$mean_rate, wl)
```
:::

---

## Points clés de ce niveau

::: {.callout-note icon="false"}
**Retenir de ce niveau ② bis**

- Les **disparités inter-étatiques** sont significatives et persistent sur toute la période.
- Un **gradient nord-sud** est observable pour les maladies cardiovasculaires, cohérent avec les différentiels de développement économique.
- Le clustering k-means identifie **4 profils régionaux** distincts qui correspondent approximativement aux grandes régions géo-économiques du Mexique.
:::

---

## Navigation

::: {style="display:flex; justify-content:space-between; margin-top:2rem;"}
[← ④ Dimensión territorial (Bloque A)](A4_territorial.qmd){.btn .btn-outline-secondary}
[→ ③ bis · Municipios](B3_espacial_municipios.qmd){.btn .btn-primary}
:::
