---
title: "1- Análisis descriptivo general"
subtitle: "Bloque A · Nivel 1 — Tendencias globales de 1990–2024"
# date: today
lang: en
---

<span class="badge-nivel">Bloc A  L1</span>
**Variables** : `year` · `sex`

##Introducción

Esta sección examina las tendencias de mortalidad en México sin desagregación (por causa o territorio),
con el objetivo de identificar patrones macro y puntos de inflexión temporales.


```{r setup-a1, include=FALSE}
 load("H:/Mon Drive/Broni/Projet R Mortality/BDD/Data_clean/National/20260421 asmr/asmr_nac.rda")

library(dplyr)
mort <- asmr_nac |>   mutate(year = as.integer(year))

library(tidyverse); library(scales); library(knitr); library(kableExtra)

palette_sexo <- c("1" = "#2a7a8c", "2" = "#e84855", "Total" = "grey40")

# mort <- expand.grid(
#   year  = 2000:2022,
#   sex   = c("Hombre", "Mujer"),
#   state = c("Ciudad de México", "Jalisco", "Nuevo León", "Veracruz",
#             "Chiapas", "Oaxaca", "Guanajuato", "Michoacán", "Puebla", "Sonora"),
#   cause = c("Enfermedades cardiovasculares", "Tumores malignos",
#             "Diabetes mellitus", "Enfermedades respiratorias", "Causas externas", "Otras")
# ) |> mutate(
#   deaths = rpois(n(), lambda = 500 + 40*(year-2000) + ifelse(sex=="Hombre",120,0)),
#   rate   = deaths / runif(n(), 1e5, 2e6) * 1e5
# )

mort_yr_sex <- mort |> group_by(year, sex) |> summarise(deaths=sum(n_death), .groups="drop")
mort_yr     <- mort |> group_by(year)      |> summarise(deaths=sum(n_death), .groups="drop") |>
               mutate(sex = "Total")
mort_global <- bind_rows(mort_yr_sex, mort_yr)

# ASMR
asmr_male <- asmr_nac|> filter(sex == 1)

asmr_female <- asmr_nac |> filter(sex == 2)

```

## Tendencias globales

::: {.panel-tabset}

#### Serie temporal

```{r fig-serie-temporal, fig.cap="Evolución de la mortalidad total (2000–2024)"}
ggplot(mort_global, aes(x=year, y=deaths/1000, color=sex, group=sex)) +
  geom_line(linewidth=1.1) + geom_point(size=2.2) +
  scale_color_manual(values=palette_sexo) +
  scale_x_continuous(breaks=seq(1990,2024,4)) +
  scale_y_continuous(labels=label_comma(suffix=" k")) +
 labs(title="Total Mortality in Mexico", subtitle="Deaths by Sex, 1990–2024",

x=NULL, y="Deaths (thousands)", color="Sex") +
  theme_minimal(base_size=13) +
  theme(plot.title=element_text(face="bold",color="#1a2744"), legend.position="bottom",
        panel.grid.minor=element_blank())
```

#### Tasa de crecimiento

```{r fig-crecimiento}
mort_yr |> mutate(growth = (deaths/lag(deaths)-1)*100) |> filter(!is.na(growth)) |>
  ggplot(aes(x=year, y=growth)) +
  geom_col(fill="#2a7a8c", alpha=0.8, width=0.7) +
  geom_hline(yintercept=0, color="#1a2744") +
  scale_x_continuous(breaks=seq(1990,2024,4)) +
 labs(title="Annual Mortality Growth Rate",
  x="Year", y="Annual Change (%)") +
  theme_minimal(base_size=13) +
  theme(plot.title=element_text(face="bold",color="#1a2744"), panel.grid.minor=element_blank())
```

:::


## Tendencia de la tasa de mortalidad estandarizada por edad (TME)

La tasa de mortalidad estandarizada por edad (TME) es una medida estadística utilizada en epidemiología para comparar las tasas de mortalidad por enfermedades, especialmente al comparar poblaciones con diferentes estructuras de edad.


::: {.panel-tabset}

#### Series temporales para ASMR

Los resultados muestran tendencias consistentes en la mortalidad estandarizada por edad desde 1990 hasta 2024.
Las tasas de mortalidad estandarizadas por edad difieren según el sexo: los hombres presentan tasas de mortalidad por enfermedades específicas más elevadas que las mujeres.

<!-- for certain diseases -->

```{r fig-ASMR, fig.cap="ASMR trend (1990–2024)"}
ggplot(asmr_nac, aes(x=year, y=asmr_100k, color=sex, group=sex)) +
  geom_line(linewidth=1.1) + geom_point(size=2.2) +
  scale_color_manual(values=palette_sexo) +
  scale_x_continuous(breaks=seq(1990,2024,4)) +
  scale_y_continuous(labels=label_comma(suffix=" k")) +
 labs(title="ASMR trend in Mexico", subtitle="ASMR per 100k inhabitants by Sex, 1990–2024",

x=NULL, y="ASMR per 100k inhabitants", color="Sex") +
  theme_minimal(base_size=10) +
  theme(plot.title=element_text(face="bold",color="#1a2744"), legend.position="bottom",
        panel.grid.minor=element_blank())
```

#### Cambio ASMR masculino

```{r fig-men-change, fig.cap="ASMR men change"}
asmr_male |> mutate(growth = (asmr/lag(asmr)-1)*100) |> filter(!is.na(growth)) |>
  ggplot(aes(x=year, y=growth)) +
  geom_col(fill="#2a7a8c", alpha=0.8, width=0.7) +
  geom_hline(yintercept=0, color="#1a2744") +
  scale_x_continuous(breaks=seq(1990,2024,4)) +
 labs(title="Annual ASMR Growth Rate (male)",
  x="Year", y="Annual Change (%)") +
  theme_minimal(base_size=13) +
  theme(plot.title=element_text(face="bold",color="#1a2744"), panel.grid.minor=element_blank())
```

#### Women ASMR change

```{r fig-women-change, fig.cap="ASMR women change"}
  

asmr_female |> mutate(growth = (asmr/lag(asmr)-1)*100) |> filter(!is.na(growth)) |>
  ggplot(aes(x=year, y=growth)) +
  geom_col(fill="#2a7a8c", alpha=0.8, width=0.7) +
  geom_hline(yintercept=0, color="#1a2744") +
  scale_x_continuous(breaks=seq(1990,2024,4)) +
 labs(title="Annual ASMR Growth Rate (female)",
  x="Year", y="Annual Change (%)") +
  theme_minimal(base_size=13) +
  theme(plot.title=element_text(face="bold",color="#1a2744"), panel.grid.minor=element_blank())
```
:::


## Navegación

::: {style="display:flex; justify-content:space-between; margin-top:2rem;"}
[← Inicio](index.qmd){.btn .btn-outline-secondary}
[→ 2- Desagregación por causa](A2_causas.qmd){.btn .btn-primary}
:::
