---
title: "2- Desagregación por causa de defunción"
subtitle: "Bloque A · Nivel 2 — Transiciones epidemiológicas en México, 2000–2024"
# date: today
date-format: "MMMM YYYY"
lang: "en"
---

<span class="badge-nivel">Bloque A · Nivel 2</span>
**Variables** : `year` · `sex` · `cause`



## Introducción analítica

La incorporación de la **causa de defunción** como dimensión analítica permite identificar
las grandes **transiciones epidemiológicas** que caracterizan la evolución sanitaria
de México durante las tres ultimas décadas.

En este nivel se busca responder tres preguntas clave :

1. ¿Qué enfermedades concentran la mayor carga de mortalidad ?
2. ¿Cómo ha evolucionado la composición por causa en el tiempo ?
3. ¿Existen diferencias de género en los patrones causales ?

::: {.callout-tip}
**Enlace con el nivel anterior**  
El [Nivel ① — Descriptivo general](A1_descriptivo_general.qmd) establece las tendencias
brutas de mortalidad. Aquí añadimos la dimensión causal para explicar esas tendencias.
:::



```{r setup-n2, include=FALSE}
 load("H:/Mon Drive/Broni/Projet R Mortality/BDD/Data_clean/National/20260421 asmr/ratepopbycause.rda")

library(tidyverse)
library(scales)
library(knitr)
library(kableExtra)
library(ggrepel)
options(ggrepel.max.overlaps = Inf)
library(patchwork)   # composition de graphiques
mort <- deces1 |> filter(year > 1989) |> rename(deaths = n_death, cause = CAPITULO)  |>  mutate(year = as.numeric(as.character( year)))

# ── Palette cohérente (définie dans index.qmd, reproduite ici) ───────
palette_sexo <- c("1" = "#2a7a8c", "2" = "#e84855", "Total" = "grey40")


#-------------------------plot SMR ------------------------------


# Preparar la tabla de mapeo para las etiquetas CAPITULO 
cause_name <- c( "01" = "1- Ciertas enfermedades infecciosas y parasitarias", 
                 "02" = "2- Tumores (neoplasias)", 
                 "03" = "3- Enfermedades de la sangre y del sistema inmunitario", 
                 "04" = "4- Enfermedades endocrinas, nutricionales y metabólicas", 
                 "05" = "5- Trastornos mentales y del comportamiento", 
                 "06" = "6- Enfermedades del sistema nervioso", 
                 "07" = "7- Enfermedades de los ojos y sus anexos", 
                 "08" = "8- Enfermedades del oído y la apófisis mastoides", 
                 "09" = "9- Enfermedades del sistema circulatorio", 
                 "10" = "10- Enfermedades del sistema respiratorio", 
                 "11" = "11- Enfermedades del sistema digestivo", 
                 "12" = "12- Piel y tejido subcutáneo", 
                 "13" = "13- Enfermedades del sistema musculoesquelético y del tejido conectivo",
                 "14" = "14- Enfermedades del sistema genitourinario", 
                 "15" = "15- Enfermedades del embarazo, el parto y el puerperio", 
                 "16" = "16- Afecciones originadas en el período perinatal", 
                 "17" = "17- Malformaciones congénitas y anomalías cromosómicas", 
                 "18" = "18- Síntomas, signos y hallazgos clínicos y de laboratorio anormales", 
                 "20" = "20- Causas externas de morbilidad y mortalidad", "22" = "22- COVID-19" )

# palette_causa <- c(
#   "Enfermedades cardiovasculares" = "#1a2744",
#   "Tumores malignos"              = "#e84855",
#   "Diabetes mellitus"             = "#2a7a8c",
#   "Enfermedades respiratorias"    = "#f4a261",
#   "Causas externas"               = "#6c757d",
#   "Otras"                         = "#adb5bd"
# )
cols_20 <- c(
  "#F88080FF", 
  "#60A040FF",   # muted green
  "#9060A0FF",   # muted purple
  "#D08040FF",   # muted brown‑orange
  "#50A0C0FF",   # muted teal
  "#B05090FF",   # muted magenta
  "#409070FF",   # muted forest green
  "#808080FF" ,  # medium gray (for baseline / total)
  "#C89028FF", "#11500FFF", "#304898FF", "#604838FF",
  "#E8B828FF", "#F03838FF", "#783838FF", "#B83838FF",
  "#4078B8FF", "#282858FF", "#F85559FF", "#A8C0F8FF"
)
# ── Données ────────

load("H:/Mon Drive/Broni/Projet R Mortality/BDD/Data_clean/National/20260421 asmr/asmr_cause.rda")

library(tidyverse)
library(knitr)
library(kableExtra)

# ── Agrégations utiles ────────────────────────────────────────────────
# Par année × cause
mort_causa <- mort |>
  group_by(year, cause) |>
  summarise(deaths = sum(deaths), .groups = "drop")

# Par année × cause × sexe
mort_causa_sex <- mort |>
  group_by(year, sex, cause) |>
  summarise(deaths = sum(deaths), .groups = "drop")

# Part relative de chaque cause par an
mort_causa_pct <- mort_causa |>
  group_by(year) |>
  mutate(pct = deaths / sum(deaths) * 100) |>
  ungroup()

# Dernière année disponible
last_year <- max(mort$year)
# class(year)  
```

## Vue d'ensemble: composición de la mortalité

### Evolución de la estructura por causa

::: {.panel-tabset}


#### Líneas absolutas
```{r fig-lineas-absolutas, fig.cap="Évolution absolue de la mortalité par cause"}
ggplot(mort_causa,
       aes(x = year, y = deaths / 1000,
           color = cause, group = cause)) +
  geom_line(linewidth = 1) +
  geom_point(size = 2, alpha = 0.8) +
  geom_label_repel(
    data  = mort_causa |> filter(year == last_year),
    aes(label = str_wrap(cause, 18)),
    size  = 3, nudge_x = 0.8, segment.color = "grey60",
    show.legend = FALSE
  ) +
  scale_color_manual(values = cols_20) +
  scale_x_continuous(breaks = seq(1998,  2024, 4),
                     limits = c(1998, 2025)) +
  scale_y_continuous(labels = label_comma(suffix = " k")) +
  labs(
    title    = "Evolución absoluta de la mortalidad por causa",
    subtitle = "Número de defunciones (miles), México 2000–2023",
    x = NULL, y = "Defunciones (miles)", color = NULL
  ) +
  theme_minimal(base_size = 13) +
  theme(
    legend.position  = "none",
    plot.title       = element_text(face = "bold", color = "#1a2744"),
    plot.subtitle    = element_text(color = "#6c757d"),
    panel.grid.minor = element_blank()
  )
```

#### Área apilada (%)
```{r fig-aire-empilada, fig.cap="Structure de la mortalité par cause, 1998–2024 (%)"}
lookup <- data.frame(
  cause = as.character(names(cause_name)),
  cause_name = as.character(cause_name)
)

mort_causa_pct <- mort_causa_pct %>%
  mutate(cause = as.character(cause)) %>%
  left_join(lookup, by = "cause")


# ggplot(mort_causa_pct,
#        aes(x = year, y = pct, fill = cause_name)) +
#   geom_area(alpha = 0.88, color = "white", linewidth = 0.3) +
#   scale_fill_manual(values = cols_20) +
#   scale_x_continuous(breaks = seq(1998, 2022, 4)) +
#   scale_y_continuous(labels = label_percent(scale = 0.3)) +
#   labs(
#     title    = "Composition of mortality by cause group",
#     subtitle = "Annual proportion of deaths, Mexico 1990–2024",
#     x = NULL, y = "% deaths", fill = NULL
#   ) +
#   theme_minimal(base_size = 13) +
#   theme(
#     legend.position  = "bottom",
#     legend.key.size  = unit(0.2, "cm"),
#     plot.title       = element_text(face = "bold", color = "#1a2744"),
#     plot.subtitle    = element_text(color = "#6c757d"),
#     panel.grid.minor = element_blank()
#   ) +
#   guides(fill = guide_legend(nrow = 2))
```

#### Tabla resumen
```{r tabla-causa-anio}
mort_causa |>
  filter(year %in% c(1990,1995,2000, 2005, 2010, 2015, 2019, 2024)) |>
  pivot_wider(names_from = year, values_from = deaths) |>
  arrange(desc(`2024`)) |>
    mutate(cause = unname(cause_name[cause])) |>

  mutate(across(where(is.numeric), ~ format(.x, big.mark = ","))) |>
  kable(
    caption = "Defunciones por causa, años seleccionados",
    col.names = c("Cause", "1990","1995","2000", "2005", "2010", "2015", "2019", "2024")
  ) |>
  kable_styling(bootstrap_options = c("striped", "hover"),
                full_width = FALSE) |>
  row_spec(1, bold = TRUE, background = "#f0f4f8")
  

  
```

:::

## Tasas de mortalidad estandarizadas (TME) 

### TME por causa, sexo y año

::: {.panel-tabset}

#### Evolución de las causas de defunción (tasa estándar)
```{r fig-stdcausedeath, fig.cap="Évolution de la mortalité std par cause"}

SDR <- asmr_cause %>%
  filter(year>1999)
# install.packages("paletteer")
library(paletteer)

ggplot(SDR, aes(x = factor(year), y = asmr_100k, fill = cause_name)) +
  geom_bar(stat = "identity", position = "stack", width = 0.7) +
  facet_wrap(~ sex_lab) +
  scale_fill_manual(values = cols_20[1:length(unique(SDR$cause_name))]) +
  labs(
    title = "Causas de defunción estandarizadas (2000-2024)",
    x     = "Años",
    y     = "Tasa estandarizada (por 100k)",
    fill  = "Causas de defunción"
  ) +
  theme_minimal() +
  theme(
    axis.text.x      = element_text(angle = 45, hjust = 1, size = 7),
    axis.text.y      = element_text(size = 7),
    legend.position  = "bottom",
    legend.direction = "horizontal",
  legend.title.position = "top",
    legend.text      = element_text(size = 6, margin = margin(b = 0)),
    legend.title     = element_text(size = 7),
    legend.key.size  = unit(0.3, "cm"),
    legend.spacing.y = unit(0.05, "cm"),
    legend.spacing.x = unit(0.05, "cm"),
    plot.margin      = margin(10, 10, 10, 10)
  ) +
  guides(fill = guide_legend(nrow = 7, byrow = TRUE))

```

#### Las 5 principales causas de defunción (tasa estándar)
```{r fig-top5stdcausedeath, fig.cap="Top 5 des causes de la mortalité (std)"}
#--------------------------Identifier les 5 principales causes de décès par année-----------------------------
top_5_causes_year <- SDR %>%
  group_by(year, sex) %>%
  slice_max(SDR, n = 5) %>%
  ungroup() %>%
  arrange(year, desc(SDR))

top_5_causes_year <- top_5_causes_year %>%
  mutate(
    capitulo = as.character(CAPITULO),
    cause_name = libelles_cause[CAPITULO],  # Map codes to names
    # label_sex = label_sex[sex]
     sex_label  = case_when(
      sex == 1 ~ "Men",
      sex == 2 ~ "Women")
  )

#-------------------------------------------------------
cols_7 <- c(
  "#C89028FF", "#10580FFF", "#304898FF", "#783838FF",
  "#A8C0F8FF", "#F03838FF", "grey80", 
  "#4078B8FF", "#282858FF", "#F85559FF"
)

# label_sex <- c("1" = "Men", "2"= "Women")
#-------------------------------------------------------
# 
# ggplot(top_5_causes_year, aes(x = factor(year), y = SDR, fill = cause_name)) +
#   geom_bar(stat = "identity", position = "stack") +
#   facet_wrap(~ sex_label) +
#   # scale_fill_paletteer_d("palettetown::carvanha") +
#   scale_fill_manual(values = cols_7[1:length(unique(SDR$libelles_cause))]) +
#   
#   labs(
#     title = "Top 5 standardized causes of death (2000-2023)",
#     x = "Years",
#     y = "Standardized rate",
#     fill = "Causes of death"
#   ) +
#   theme_minimal() +
#   theme(axis.text.x = element_text(angle = 45, hjust = 1))
# 

```


#### Tabla principales causas (hombre)
```{r tabla-causa-anio-asmr-h}


# Étape 1 : Top 5 causes par sexe basé sur 2024
top5_hommes <- SDR |>
  filter(sex == 1, year == 2024) |>
  arrange(desc(asmr_100k)) |>
  slice_head(n = 10) |>
  select(CAPITULO, cause_name)

top5_hommes

# Étape 2 : Filtrer les données pour les années sélectionnées
annees <- c(1990, 1995, 2000, 2005, 2010, 2015, 2019, 2024)

data_hommes <- SDR |>
  filter(sex == 1, year %in% annees, CAPITULO %in% top5_hommes$CAPITULO)

data_hommes

# Étape 3 : Pivot
wide_hommes <- data_hommes |>
  select(cause_name, year, asmr_100k) |>
  pivot_wider(names_from = year, values_from = asmr_100k) |>
  arrange(desc(`2024`))

wide_hommes

# Étape 4 : Tableau
library(knitr)
library(kableExtra)

format_table <- function(wide_data, caption_txt) {
  wide_data |>
    mutate(across(where(is.numeric), ~ format(round(.x, 1), big.mark = ","))) |>
    kable(
      caption   = caption_txt,
      col.names = c("Cause", names(wide_data)[-1]),
      align     = c("l", rep("r", ncol(wide_data) - 1))
    ) |>
    kable_styling(
      bootstrap_options = c("striped", "hover", "condensed"),
      full_width        = FALSE,
      font_size         = 13
    ) |>
    add_header_above(
      c(" " = 1,
        "Taux de mortalité standardisé (pour 100 000 hab.)" = ncol(wide_data) - 1)
    ) |>
    row_spec(1, bold = TRUE, background = "#f0f4f8")
}

tbl_hommes <- format_table(wide_hommes, "Top 5 causes de décès — Hommes")

tbl_hommes

  
```
#### Tabla principales causas (mujer)
```{r tabla-causa-anio-asmr-m}


# Étape 1 : Top 5 causes par sexe basé sur 2024
top5_femmes <- SDR |>
  filter(sex == 2, year == 2024) |>
  arrange(desc(asmr_100k)) |>
  slice_head(n = 10) |>
  select(CAPITULO, cause_name)


top5_femmes

# Étape 2 : Filtrer les données pour les années sélectionnées
annees <- c(1990, 1995, 2000, 2005, 2010, 2015, 2019, 2024)

data_femmes <- SDR |>
  filter(sex == 2, year %in% annees, CAPITULO %in% top5_femmes$CAPITULO)

data_femmes

# Étape 3 : Pivot
wide_femmes <- data_femmes |>
  select(cause_name, year, asmr_100k) |>
  pivot_wider(names_from = year, values_from = asmr_100k) |>
  arrange(desc(`2024`))

wide_femmes

# Étape 4 : Tableau
library(knitr)
library(kableExtra)

format_table <- function(wide_data, caption_txt) {
  wide_data |>
    mutate(across(where(is.numeric), ~ format(round(.x, 1), big.mark = ","))) |>
    kable(
      caption   = caption_txt,
      col.names = c("Cause", names(wide_data)[-1]),
      align     = c("l", rep("r", ncol(wide_data) - 1))
    ) |>
    kable_styling(
      bootstrap_options = c("striped", "hover", "condensed"),
      full_width        = FALSE,
      font_size         = 13
    ) |>
    add_header_above(
      c(" " = 1,
        "Taux de mortalité standardisé (pour 100 000 hab.)" = ncol(wide_data) - 1)
    ) |>
    row_spec(1, bold = TRUE, background = "#f0f4f8")
}

tbl_femmes <- format_table(wide_femmes, "Top 5 causes de décès — Femmes")

tbl_femmes
```
:::


<!-- ## Différences de genre dans les patterns causaux -->
  
::: {.panel-tabset}

<!-- #### Hommes vs Femmes (2023) -->

```{r fig-sex-causa-barras, fig.cap="Mortalité par cause et sexe, dernière année disponible"}
```

<!-- #### Ratio H/M par cause -->

```{r fig-ratio-hm}
```

<!-- #### Tendencias por sexo -->

```{r fig-tendencias-sexo, fig.height=7, fig.cap="Tendencias por causa y sexo, 2000–2023"}
```

:::
  

  
## Indicadores de concentración  
```{r indice-concentracion}
# Indice de Herfindahl-Hirschman (concentration causale)
ihh <- mort_causa_pct |>
  group_by(year) |>
  summarise(ihh = sum((pct / 100)^2),
            n_causas = n_distinct(cause),
            causa_top = cause[which.max(pct)],
            pct_top   = max(pct)) |>
  ungroup()

ggplot(ihh, aes(x = year, y = ihh)) +
  geom_line(color = "#2a7a8c", linewidth = 1.2) +
  geom_point(color = "#2a7a8c", size = 3) +
  scale_x_continuous(breaks = seq(2000, 2023, 4)) +
  labs(
    title    = "Índice de concentración de la mortalidad por causa (IHH)",
    subtitle = "Valores más altos indican mayor concentración en pocas causas",
    x = NULL, y = "Índice Herfindahl-Hirschman"
  ) +
  theme_minimal(base_size = 13) +
  theme(
    plot.title    = element_text(face = "bold", color = "#1a2744"),
    plot.subtitle = element_text(color = "#6c757d")
  )
```



## Puntos clave 
::: {.callout-note icon="false"}
**Principales conclusiones**

- La mortalidad en México está dominada por las enfermedades cardiovasculares y endocrinas, lo que refleja la avanzada transición epidemiológica.

- Las causas externas (accidentes, violencia) presentan una proporción hombre-mujer significativamente mayor que 1, lo que revela un marcado sesgo de género.

- La tendencia temporal muestra una progresiva diversificación de las causas, evidente en el 
<!-- descenso del  -->
Índice de Herfindahl-Hirschman (IHH) después de 2010.
:::



## Navegación
::: {style="display:flex; justify-content:space-between; margin-top:2rem;"}
[← 1- Descriptivo general](A1_descriptivo_general.qmd){.btn .btn-outline-secondary}
[→ 3- Causas específicas](A3_causas_especificas.qmd){.btn .btn-primary}
:::
