---
title: "3- Causas específicas de muerte"
subtitle: "Bloque A · Nivel 3 — Refinamiento analítico por causa específica (CIE-10)"
lang: en
---

<span class="badge-nivel">Bloque A · Nivel 3</span>
**Variables** : `year` · `sex` · `cause_specific`

## Introducción

La desagregación hacia **causas específicas** (código a 3–4 dígitos CIE-10) permite
identificar patrones imposibles de detectar a nivel de grandes grupos.
Se analizan, entre otras : cardiopatía isquémica, cáncer de mama, diabetes tipo 2,
cirrosis hepática, homicidios y accidentes de tránsito.



```{r setup-a3, include=FALSE}
library(tidyverse); library(scales)

palette_sexo <- c("Hombre"="#1a2744","Mujer"="#e84855","Total"="#2a7a8c")

setwd("H:/Mon Drive/Broni/Projet R Mortality/Output/20260519 Profils par cause")
load("H:/Mon Drive/Broni/Projet R Mortality/Output/20260519 Profils par cause/deces.rds")

load("H:/Mon Drive/Broni/Projet R Mortality/BDD/Data_clean/National/20260421 asmr/asmr_sc.rda")
load("H:/Mon Drive/Broni/Projet R Mortality/BDD/Data_clean/National/20260421 asmr/top10_sc.rda")
SDR <- asmr_sc

library(tidyverse)
library(knitr)
library(kableExtra)

# top10h <- top10_sc |>
#   filter(sex == 1, year == 2024) |>  
#   arrange(desc(asmr_100k)) |>
# select(CAP_GRUPO, DESCRIP)
# Créer le dictionnaire CAP_GRUPO -> DESCRIP
# Dictionnaire sans groupement
dict_cause <- top10_sc |>
  ungroup() |>
  select(CAP_GRUPO, DESCRIP) |>
  distinct()


```

## Evolución por causa específica

::: {.panel-tabset}

#### Top 10 causas (2024)

```{r fig-top10-causas}

# ── 1. Top chapitres (vue globale) ────────────────────────────────────
top_cap <- deces0024 |>
      filter(year==2024) |>

  group_by(CAP_GRUPO, specifi_cause_name) |>
  summarise(deaths = sum(deaths), .groups = "drop") |>
  slice_max(deaths, n = 10)

p1 <- top_cap |>
  mutate(specifi_cause_name = str_wrap(specifi_cause_name, 35)) |>
  ggplot(aes(x = reorder(specifi_cause_name, deaths), y = deaths / 1000)) +
  geom_col(fill = "#1a2744", alpha = 0.85) +
  coord_flip() +
  scale_y_continuous(labels = label_comma(suffix = " k")) +
  labs(title = "Top 10 chapitres — total 2000–2024",
       x = NULL, y = "Décès (milliers)") +
  theme_minimal(base_size = 12) +
  theme(plot.title = element_text(face = "bold", color = "#1a2744"),
        panel.grid.minor = element_blank())

# ── 2. Profil par sexe ────────────────────────────────────────────────
p2 <- deces0024 |>
  filter(CAP_GRUPO %in% top_cap$CAP_GRUPO) |>
  group_by(CAP_GRUPO, specifi_cause_name, sex) |>
  summarise(deaths = sum(deaths), .groups = "drop") |>
  mutate(specifi_cause_name = str_wrap(specifi_cause_name, 30)) |>
  ggplot(aes(x = reorder(specifi_cause_name, deaths),
             y = deaths / 1000, fill = factor(sex))) +
  geom_col(position = "dodge", width = 0.7, alpha = 0.9) +
  coord_flip() +
  scale_fill_manual(values = palette_sexo,
                    labels = c("1" = "Hommes", "2" = "Femmes")) +
  scale_y_continuous(labels = label_comma(suffix = " k")) +
  labs(title = "Profil par sexe — top chapitres",
       x = NULL, y = "Décès (milliers)", fill = "Sexe") +
  theme_minimal(base_size = 12) +
  theme(plot.title = element_text(face = "bold", color = "#1a2744"),
        legend.position = "bottom",
        panel.grid.minor = element_blank())

# ── 3. Ratio Hommes / Femmes par chapitre ─────────────────────────────
p3 <- deces0024 |>
  filter(CAP_GRUPO %in% top_cap$CAP_GRUPO) |>
  group_by(CAP_GRUPO, specifi_cause_name, sex) |>
  summarise(deaths = sum(deaths), .groups = "drop") |>
  pivot_wider(names_from = sex, values_from = deaths,
              names_prefix = "sex_") |>
  mutate(
    ratio_hf   = sex_1 / sex_2,
    specifi_cause_name = str_wrap(specifi_cause_name, 30),
    direction  = if_else(ratio_hf > 1, "Excès masculin", "Excès féminin")
  ) |>
  ggplot(aes(x = reorder(specifi_cause_name, ratio_hf),
             y = ratio_hf, fill = direction)) +
  geom_col(width = 0.65, alpha = 0.9) +
  geom_hline(yintercept = 1, linetype = "dashed", color = "#6c757d") +
  coord_flip() +
  scale_fill_manual(values = c("Excès masculin" = "#1a2744",
                               "Excès féminin"  = "#e84855")) +
  labs(title = "Ratio H/F par chapitre",
       x = NULL, y = "Ratio H/F", fill = NULL) +
  theme_minimal(base_size = 12) +
  theme(plot.title = element_text(face = "bold", color = "#1a2744"),
        legend.position = "bottom",
        panel.grid.minor = element_blank())

 
# SDR |>
#   filter(year==2024) |>
#   group_by(CAP_GRUPO) |>
#   summarise(deaths=sum(n_death)) |>
#   slice_max(deaths, n=10) |>
#   mutate(cause_specific=reorder(CAP_GRUPO, deaths)) |>
#   ggplot(aes(x=cause_specific, y=deaths/1000)) +
#   geom_col(fill="#1a2744", alpha=0.85) + coord_flip() +
#   scale_y_continuous(labels=label_comma(suffix=" k")) +
#   labs(title="Top 10 causas específicas de mortalidad (2022)",
#        x=NULL, y="Defunciones (miles)") +
#   theme_minimal(base_size=12) +
#   theme(plot.title=element_text(face="bold",color="#1a2744"),panel.grid.minor=element_blank())
# dict_cause
```

#### Tendencias por sexo

```{r fig-trends-spec, fig.height=8}

# ── 6. Évolution par sexe — top 6 chapitres ───────────────────────────
top6 <- deces0024 |>
  group_by(CAP_GRUPO, specifi_cause_name) |>
  summarise(deaths = sum(deaths), .groups = "drop") |>
 slice_max(deaths, n = 6) |> pull(CAP_GRUPO)


p6 <- deces0024 |>
  filter(CAP_GRUPO %in% top6) |>
  group_by(year, sex, specifi_cause_name) |>
  summarise(deaths = sum(deaths), .groups = "drop") |>
  mutate(specifi_cause_name = str_wrap(specifi_cause_name, 22)) |>
  ggplot(aes(x = year, y = deaths / 1000,
             color = factor(sex), group = factor(sex))) +
  geom_line(linewidth = 0.9) +
  facet_wrap(~ specifi_cause_name, scales = "free_y", ncol = 3) +
  scale_color_manual(values = palette_sexo,
                     labels = c("1" = "Hommes", "2" = "Femmes")) +
  scale_x_continuous(breaks = c(2000, 2010, 2020, 2024)) +
  scale_y_continuous(labels = label_comma(suffix = " k")) +
  labs(title = "Évolution par sexe — top 6 chapitres",
       x = NULL, y = "Décès (milliers)", color = "Sexe") +
  theme_minimal(base_size = 10) +
  theme(plot.title     = element_text(face = "bold", color = "#1a2744"),
        legend.position = "bottom",
        strip.text     = element_text(face = "bold", size = 8),
        panel.grid.minor = element_blank())
p6
# ── 7. Pyramide des âges par chapitre (top 4) ────────────────────────
top4 <- deces0024 |>
  group_by(CAP_GRUPO, specifi_cause_name) |>
  summarise(deaths = sum(deaths), .groups = "drop") |>
  slice_max(deaths, n = 4) |> pull(CAP_GRUPO)

p7 <- deces0024 |>
  filter(CAP_GRUPO %in% top4) |>
  group_by(age_group, sex, specifi_cause_name) |>
  summarise(deaths = sum(deaths), .groups = "drop") |>
  mutate(
    deaths_plot = if_else(sex == 1, -deaths, deaths),
    specifi_cause_name  = str_wrap(specifi_cause_name, 25)
  ) |>
  ggplot(aes(x = age_group, y = deaths_plot / 1000,
             fill = factor(sex))) +
  geom_col(width = 0.85, alpha = 0.9) +
  coord_flip() +
  facet_wrap(~ specifi_cause_name, scales = "free_x", ncol = 2) +
  scale_fill_manual(values = palette_sexo,
                    labels = c("1" = "Hommes", "2" = "Femmes")) +
  scale_y_continuous(labels = ~ label_comma(suffix = " k")(abs(.))) +
  labs(title = "Pyramide des décès par âge et sexe — top 4 chapitres",
       x = "Groupe d'âge", y = "Décès (milliers)", fill = "Sexe") +
  theme_minimal(base_size = 10) +
  theme(plot.title     = element_text(face = "bold", color = "#1a2744"),
        legend.position = "bottom",
        strip.text     = element_text(face = "bold", size = 9),
        panel.grid.minor = element_blank())

p7
# top_causes <- mort_spec |> filter(year==2022) |>
#   group_by(cause_specific) |> summarise(d=sum(deaths)) |>
#   slice_max(d,n=6) |> pull(cause_specific)
# 
# mort_spec |> filter(cause_specific %in% top_causes) |>
#   group_by(year, sex, cause_specific) |>
#   summarise(deaths=sum(deaths),.groups="drop") |>
#   ggplot(aes(x=year, y=deaths/1000, color=sex, group=sex)) +
#   geom_line(linewidth=0.9) +
#   facet_wrap(~str_wrap(cause_specific,18), scales="free_y", ncol=3) +
#   scale_color_manual(values=palette_sexo) +
#   scale_x_continuous(breaks=c(2000,2010,2022)) +
#   labs(x=NULL, y="Defunciones (miles)", color="Sexo",
#        title="Tendencias por causa específica y sexo") +
#   theme_minimal(base_size=11) +
#   theme(legend.position="bottom",plot.title=element_text(face="bold",color="#1a2744"),
#         strip.text=element_text(face="bold",size=9),panel.grid.minor=element_blank())
```

#### Tabla (hombre)
```{r fig-tab-hombre, fig.height=8}

# Étape 1 : Top 5 causes par sexe basé sur 2024
top10h <- SDR |>
  filter(sex == 1, year == 2024) |>
  arrange(desc(asmr_100k)) |>
  slice_head(n = 10) |>
  select(CAP_GRUPO)

# summary(top10h)
# 
# top10h

# Étape 2 : Filtrer les données pour les années sélectionnées
annees <- c(1990, 1995, 2000, 2005, 2010, 2015, 2019, 2024)

data_hommes <- SDR |>
  filter(sex == 1, year %in% annees, CAP_GRUPO %in% top10h$CAP_GRUPO)

# data_hommes

# Étape 3 : Pivot
wide_hommes <- data_hommes |>
  select(CAP_GRUPO, year, asmr_100k) |>
  pivot_wider(names_from = year, values_from = asmr_100k) |>
  arrange(desc(`2024`))

wide_hommes <- wide_hommes |>
  left_join(dict_cause, by = "CAP_GRUPO") |>
  select(CAP_GRUPO, DESCRIP, everything())

# wide_hommes

# Étape 4 : Tableau
library(knitr)
library(kableExtra)
format_table <- function(wide_data, caption_txt) {
  wide_data |>
    mutate(across(where(is.numeric), ~ format(round(.x, 1), big.mark = ","))) |>
    kable(
      caption   = caption_txt,
      col.names = c("Cause", "Description", names(wide_data)[-(1:2)]),
      align     = c("l", "l", rep("r", ncol(wide_data) - 2))
    ) |>
    kable_styling(
      bootstrap_options = c("striped", "hover", "condensed"),
      full_width        = FALSE,
      font_size         = 13
    ) |>
    add_header_above(
      c(" " = 2,
        "Taux de mortalité standardisé (pour 100 000 hab.)" = ncol(wide_data) - 2)
    ) |>
    row_spec(1, bold = TRUE, background = "#f0f4f8")
}
tbl_hommes <- format_table(wide_hommes, "Top 10 causes de décès — Hommes")

tbl_hommes
```
#### Tabla (mujer)
```{r fig-tab-mujer, fig.height=8}

 top10m<- SDR |>
   filter(sex == 2, year == 2024) |>
   arrange(desc(asmr_100k)) |>
   slice_head(n = 10) |>
   select(CAP_GRUPO)

 # top10m
# # Étape 2 : Filtrer les données pour les années sélectionnées
# annees <- c(1990, 1995, 2000, 2005, 2010, 2015, 2019, 2024)

data_femmes <- SDR |>
  # arrange(desc(asmr_100k)) |>
  filter(sex == 2, year %in% annees, CAP_GRUPO %in% top10m$CAP_GRUPO)

# data_femmes

# Étape 3 : Pivot

wide_femmes <- data_femmes |>
  select(CAP_GRUPO, year, asmr_100k) |>
  pivot_wider(names_from = year, values_from = asmr_100k) |>
  arrange(desc(`2024`))


wide_femmes <- wide_femmes |>
  left_join(dict_cause, by = "CAP_GRUPO") |>
  select(CAP_GRUPO, DESCRIP, everything())

# wide_femmes

# Étape 4 : Tableau
format_table <- function(wide_data, caption_txt) {
  wide_data |>
    mutate(across(where(is.numeric), ~ format(round(.x, 1), big.mark = ","))) |>
    kable(
      caption   = caption_txt,
      col.names = c("Cause", "Description", names(wide_data)[-(1:2)]),
      align     = c("l", "l", rep("r", ncol(wide_data) - 2))
    ) |>
    kable_styling(
      bootstrap_options = c("striped", "hover", "condensed"),
      full_width        = FALSE,
      font_size         = 13
    ) |>
    add_header_above(
      c(" " = 2,
        "Taux de mortalité standardisé (pour 100 000 hab.)" = ncol(wide_data) - 2)
    ) |>
    row_spec(1, bold = TRUE, background = "#f0f4f8")
}

tbl_femmes <- format_table(wide_femmes, "Top 5 causes de décès — Femmes")
tbl_femmes
```
:::

## Perfil por causa específica
```{r fig-tab-profil, fig.height=8}

```

## Navigation

::: {style="display:flex; justify-content:space-between; margin-top:2rem;"}
[← ② Causas](A2_causas.qmd){.btn .btn-outline-secondary}
[→ ④ Dimensión territorial](A4_territorial.qmd){.btn .btn-primary}
:::
