---
title: "Análisis de la Mortalidad en México"
subtitle: "Una aproximación multidimensional: temporalidad, causas y territorio"
date: today
date-format: "MMMM YYYY"
lang: es
sidebar: sidebar-es
---

```{r setup-global, include=FALSE, cache=FALSE}
library(tidyverse); library(scales); library(knitr); library(kableExtra)

palette_sexo  <- c("1" = "#2a7a8c", "2" = "#e84855", "Total" = "grey40")
# palette_causa <- c(
#   "Enfermedades cardiovasculares" = "#1a2744",
#   "Tumores malignos"              = "#e84855",
#   "Diabetes mellitus"             = "#2a7a8c",
#   "Enfermedades respiratorias"    = "#f4a261",
#   "Causas externas"               = "#6c757d",
#   "Otras"                         = "#adb5bd"
# )

# ── Datos reales — reemplazar ruta según entorno ─────────────────────
# load("data/asmr_nac.rda")
 load("H:/Mon Drive/Broni/Projet R Mortality/BDD/Data_clean/National/20260421 asmr/asmr_nac.rda")
mort <- asmr_nac |> mutate(year = as.integer(year))

# ── Datos simulados (demo) ───────────────────────────────────────────
# set.seed(42)
# mort <- expand.grid(
#   year  = 1990:2024,
#   sex   = c("1", "2")
# ) |> mutate(
#   deaths = rpois(n(), lambda = 400000 + 8000*(year-1990) +
#                    ifelse(sex == "1", 50000, 0) +
#                    ifelse(year %in% 2020:2021, 120000, 0)),
#   asmr   = deaths / runif(n(), 80e6, 130e6) * 1e5
# )

mort_nacional <- mort |>
  group_by(year, sex) |>
  summarise(deaths = sum(n_death), .groups = "drop")
```

<!-- Hero banner -->
::: {.column-screen style="background: linear-gradient(135deg, #1a2744 0%, #2a7a8c 100%); padding: 4rem 2rem; margin-bottom: 2.5rem; color: white;"}
::: {.column-body}

## Mortalidad en México {style="color:white; border-bottom: 2px solid rgba(255,255,255,0.3); padding-bottom:0.5rem;"}

Este sitio presenta un análisis sistemático y progresivo de la mortalidad en México
a partir de registros administrativos (INEGI / Secretaría de Salud), cubriendo
el período **1990–2024**.
La arquitectura analítica se organiza en **tres bloques complementarios**:

:::{style="display:flex; gap:2rem; margin-top:1.5rem; flex-wrap:wrap;"}

:::{style="flex:1; min-width:240px; background:rgba(255,255,255,0.12); border-radius:8px; padding:1.2rem;"}
**📈 Bloque A — Análisis epidemiológico**  
Progresión por desagregación de variables:
tendencias globales → causas → causas específicas → estados → municipios.
:::

:::{style="flex:1; min-width:240px; background:rgba(255,255,255,0.12); border-radius:8px; padding:1.2rem;"}
**🗺️ Bloque B — Disparidades regionales**  
Cartografía multi-escala: distribución por estados,
hotspots municipales, gradientes regionales.
:::

:::{style="flex:1; min-width:240px; background:rgba(255,255,255,0.12); border-radius:8px; padding:1.2rem;"}
**⏳ Bloque C — Esperanza de vida**  
Evolución de la esperanza de vida al nacer y a distintas edades,
con desagregación por sexo, entidad y municipio.
:::

:::
:::
:::

## Estructura del sitio

### Bloque A — Análisis sanitario y temporal

| Nivel | Variables principales | Objetivo analítico | Página |
|:---:|:---|:---|:---:|
| ① | `year`, `sex` | Tendencias globales, ASMR | [→](A1_descriptivo_general.qmd) |
| ② | `year`, `sex`, `cause` | Transiciones epidemiológicas | [→](A2_causas.qmd) |
| ③ | `year`, `sex`, `cause_specific` | Refinamiento por causa CIE-10 | [→](A3_causas_especificas.qmd) |
| ④ | `year`, `sex`, `state`, `cause` | Disparidades regionales | [→](A4_territorial.qmd) |
| ⑤ | `year`, `sex`, `state`, `cause_specific` | Articulación salud-territorio | [→](A5_maxima_desagregacion.qmd) |

### Bloque B — Análisis espacial

| Nivel | Variables principales | Objetivo analítico | Página |
|:---:|:---|:---|:---:|
| ① | `state`, `cause` | Descripción regional | [→](B1_regional.qmd) |
| ② | `state`, `year`, `cause` | Distribución espacial, clústeres | [→](B2_espacial_estados.qmd) |
| ③ | `municipality`, `year`, `cause` | Heterogeneidad intra-estatal | [→](B3_espacial_municipios.qmd) |

### Bloque C — Esperanza de vida

| Nivel | Variables principales | Objetivo analítico | Página |
|:---:|:---|:---|:---:|
| ① | `state`, `sex` | Panorama nacional | [→](C1_esperanza_vida.qmd) |
| ② | `state`, `year`, `sex` | Evolución por entidad | [→](C2_ev_estados.qmd) |
| ③ | `municipality`, `sex` | Heterogeneidad municipal | [→](C3_ev_municipios.qmd) |

---

## Síntesis preliminar

```{r fig-resumen-nacional, fig.cap="Evolución de la mortalidad total por sexo (1990–2024)"}
ggplot(mort_nacional,
       aes(x = year, y = deaths / 1000, color = sex, group = sex)) +
  geom_line(linewidth = 1.1) +
  geom_point(size = 2) +
  scale_color_manual(values = palette_sexo,
                     labels = c("1" = "Hombres", "2" = "Mujeres")) +
  scale_x_continuous(breaks = seq(1990, 2024, 4)) +
  scale_y_continuous(labels = label_comma(suffix = " k")) +
  labs(
    title    = "Mortalidad total en México",
    subtitle = "Número de defunciones por sexo, 1990–2024",
    x = NULL, y = "Defunciones (miles)", color = "Sexo"
  ) +
  theme_minimal(base_size = 13) +
  theme(
    plot.title       = element_text(face = "bold", color = "#1a2744"),
    plot.subtitle    = element_text(color = "#6c757d"),
    legend.position  = "bottom",
    panel.grid.minor = element_blank()
  )
```

::: {.callout-note}
**Nota sobre los datos**  
Los valores presentados son **simulados** con fines demostrativos.
Para el análisis real, reemplazar en el chunk `setup-global` por:
`load("data/asmr_nac.rda")`.
Las fuentes recomendadas son INEGI (SINAIS) y la DGE de la SSA.
:::

---

## Cómo navegar este sitio

1. **Lectura progresiva** — seguir el Bloque A del nivel ① al ⑤, aumentando
   gradualmente la complejidad analítica.
2. **Lectura temática** — ir directamente al Bloque B (perspectiva espacial)
   o al Bloque C (esperanza de vida) según la pregunta de investigación.
3. **Cambio de idioma** — utilizar el menú **🇲🇽 Español / 🇬🇧 English**
   en la barra de navegación para acceder al contenido equivalente en inglés.

::: {style="display:flex; justify-content:flex-end; margin-top:2rem;"}
[→ ① Descripción general](A1_descriptivo_general.qmd){.btn .btn-primary}
:::
