---
title: "② Desagregación por causa de muerte"
subtitle: "Bloque A · Nivel 2 — Transiciones epidemiológicas en México, 2000–2022"
date: today
date-format: "MMMM YYYY"
lang: es
---

<span class="badge-nivel">Bloque A · Nivel 2</span>
**Variables** : `year` · `sex` · `cause`

---

## Introducción analítica

La incorporación de la **causa de muerte** como dimensión analítica permite identificar
las grandes **transiciones epidemiológicas** que caracterizan la evolución sanitaria
de México durante las dos primeras décadas del siglo XXI.

En este nivel se busca responder tres preguntas clave :

1. ¿Qué enfermedades concentran la mayor carga de mortalidad ?
2. ¿Cómo ha evolucionado la composición por causa en el tiempo ?
3. ¿Existen diferencias de género en los patrones causales ?

::: {.callout-tip}
**Enlace con el nivel anterior**  
El [Nivel ① — Descriptivo general](A1_descriptivo_general.qmd) establece las tendencias
brutas de mortalidad. Aquí añadimos la dimensión causal para explicar esas tendencias.
:::

---

```{r setup-n2, include=FALSE}
library(tidyverse)
library(scales)
library(knitr)
library(kableExtra)
library(ggrepel)
library(patchwork)   # composition de graphiques

# ── Palette cohérente (définie dans index.qmd, reproduite ici) ───────
palette_sexo <- c("Hombre" = "#1a2744", "Mujer" = "#e84855",
                  "Total"  = "#2a7a8c")

palette_causa <- c(
  "Enfermedades cardiovasculares" = "#1a2744",
  "Tumores malignos"              = "#e84855",
  "Diabetes mellitus"             = "#2a7a8c",
  "Enfermedades respiratorias"    = "#f4a261",
  "Causas externas"               = "#6c757d",
  "Otras"                         = "#adb5bd"
)

# ── Données (remplacer par readRDS("data/mort_simulated.rds")) ────────
set.seed(42)
years <- 2000:2022

mort <- expand.grid(
  year  = years,
  sex   = c("Hombre", "Mujer"),
  state = c("Ciudad de México", "Jalisco", "Nuevo León",
            "Veracruz", "Chiapas", "Oaxaca",
            "Guanajuato", "Michoacán", "Puebla", "Sonora"),
  cause = c("Enfermedades cardiovasculares", "Tumores malignos",
            "Diabetes mellitus", "Enfermedades respiratorias",
            "Causas externas", "Otras")
) |>
  mutate(
    deaths = rpois(n(), lambda = 500 +
                    40 * (year - 2000) +
                    ifelse(sex == "Hombre", 120, 0) +
                    case_when(
                      cause == "Diabetes mellitus"             ~ 200,
                      cause == "Enfermedades cardiovasculares" ~ 300,
                      cause == "Tumores malignos"              ~ 150,
                      TRUE ~ 50
                    ) +
                    case_when(
                      state == "Ciudad de México" ~ 400,
                      state == "Chiapas"          ~ -100,
                      TRUE ~ 0
                    )),
    rate = deaths / runif(n(), 100000, 2000000) * 100000
  )

# ── Agrégations utiles ────────────────────────────────────────────────
# Par année × cause
mort_causa <- mort |>
  group_by(year, cause) |>
  summarise(deaths = sum(deaths), .groups = "drop")

# Par année × cause × sexe
mort_causa_sex <- mort |>
  group_by(year, sex, cause) |>
  summarise(deaths = sum(deaths), .groups = "drop")

# Part relative de chaque cause par an
mort_causa_pct <- mort_causa |>
  group_by(year) |>
  mutate(pct = deaths / sum(deaths) * 100) |>
  ungroup()

# Dernière année disponible
last_year <- max(years)
```

## Vue d'ensemble : composition de la mortalité

### Évolution de la structure par cause

::: {.panel-tabset}

#### Aire empilée (%)

```{r fig-aire-empilada, fig.cap="Structure de la mortalité par cause, 2000–2022 (%)"}
ggplot(mort_causa_pct,
       aes(x = year, y = pct, fill = cause)) +
  geom_area(alpha = 0.88, color = "white", linewidth = 0.3) +
  scale_fill_manual(values = palette_causa) +
  scale_x_continuous(breaks = seq(2000, 2022, 4)) +
  scale_y_continuous(labels = label_percent(scale = 1)) +
  labs(
    title    = "Composición de la mortalidad por grupo de causa",
    subtitle = "Proporción anual de defunciones, México 2000–2022",
    x = NULL, y = "% defunciones", fill = NULL
  ) +
  theme_minimal(base_size = 13) +
  theme(
    legend.position  = "bottom",
    legend.key.size  = unit(0.5, "cm"),
    plot.title       = element_text(face = "bold", color = "#1a2744"),
    plot.subtitle    = element_text(color = "#6c757d"),
    panel.grid.minor = element_blank()
  ) +
  guides(fill = guide_legend(nrow = 2))
```

#### Lignes absolues

```{r fig-lineas-absolutas, fig.cap="Évolution absolue de la mortalité par cause"}
ggplot(mort_causa,
       aes(x = year, y = deaths / 1000,
           color = cause, group = cause)) +
  geom_line(linewidth = 1) +
  geom_point(size = 2, alpha = 0.8) +
  geom_label_repel(
    data  = mort_causa |> filter(year == last_year),
    aes(label = str_wrap(cause, 18)),
    size  = 3, nudge_x = 0.8, segment.color = "grey60",
    show.legend = FALSE
  ) +
  scale_color_manual(values = palette_causa) +
  scale_x_continuous(breaks = seq(2000, 2022, 4),
                     limits = c(2000, 2025)) +
  scale_y_continuous(labels = label_comma(suffix = " k")) +
  labs(
    title    = "Evolución absoluta de la mortalidad por causa",
    subtitle = "Número de defunciones (miles), México 2000–2022",
    x = NULL, y = "Defunciones (miles)", color = NULL
  ) +
  theme_minimal(base_size = 13) +
  theme(
    legend.position  = "none",
    plot.title       = element_text(face = "bold", color = "#1a2744"),
    plot.subtitle    = element_text(color = "#6c757d"),
    panel.grid.minor = element_blank()
  )
```

#### Tableau résumé

```{r tabla-causa-anio}
mort_causa |>
  filter(year %in% c(2000, 2005, 2010, 2015, 2019, 2022)) |>
  pivot_wider(names_from = year, values_from = deaths) |>
  arrange(desc(`2022`)) |>
  mutate(across(where(is.numeric), ~ format(.x, big.mark = ","))) |>
  kable(
    caption = "Defunciones por causa de muerte, años seleccionados",
    col.names = c("Causa", "2000", "2005", "2010", "2015", "2019", "2022")
  ) |>
  kable_styling(bootstrap_options = c("striped", "hover"),
                full_width = FALSE) |>
  row_spec(1, bold = TRUE, background = "#f0f4f8")
```

:::

---

## Différences de genre dans les patterns causaux

::: {.panel-tabset}

#### Hommes vs Femmes (2022)

```{r fig-sex-causa-barras, fig.cap="Mortalité par cause et sexe, dernière année disponible"}
mort_causa_sex |>
  filter(year == last_year) |>
  mutate(cause = str_wrap(cause, 22)) |>
  ggplot(aes(x = reorder(cause, deaths),
             y = deaths / 1000, fill = sex)) +
  geom_col(position = "dodge", width = 0.7, alpha = 0.9) +
  coord_flip() +
  scale_fill_manual(values = palette_sexo) +
  scale_y_continuous(labels = label_comma(suffix = " k")) +
  labs(
    title    = paste0("Mortalidad por causa y sexo (", last_year, ")"),
    subtitle = "Número de defunciones (miles)",
    x = NULL, y = "Defunciones (miles)", fill = "Sexo"
  ) +
  theme_minimal(base_size = 13) +
  theme(
    legend.position  = "bottom",
    plot.title       = element_text(face = "bold", color = "#1a2744"),
    panel.grid.minor = element_blank()
  )
```

#### Ratio H/M par cause

```{r fig-ratio-hm}
mort_causa_sex |>
  filter(year == last_year) |>
  pivot_wider(names_from = sex, values_from = deaths) |>
  mutate(
    ratio_hm = Hombre / Mujer,
    cause     = str_wrap(cause, 22),
    direction = if_else(ratio_hm > 1, "Exceso masculino", "Exceso femenino")
  ) |>
  ggplot(aes(x = reorder(cause, ratio_hm), y = ratio_hm,
             fill = direction)) +
  geom_col(width = 0.65, alpha = 0.9) +
  geom_hline(yintercept = 1, linetype = "dashed", color = "#6c757d") +
  coord_flip() +
  scale_fill_manual(
    values = c("Exceso masculino" = "#1a2744",
               "Exceso femenino"  = "#e84855")
  ) +
  labs(
    title    = "Ratio de mortalidad Hombre / Mujer por causa",
    subtitle = paste0("Valores > 1 indican exceso masculino (", last_year, ")"),
    x = NULL, y = "Ratio H/M", fill = NULL
  ) +
  theme_minimal(base_size = 13) +
  theme(
    legend.position  = "bottom",
    plot.title       = element_text(face = "bold", color = "#1a2744"),
    panel.grid.minor = element_blank()
  )
```

#### Tendencias por sexo

```{r fig-tendencias-sexo, fig.height=7, fig.cap="Tendencias por causa y sexo, 2000–2022"}
ggplot(mort_causa_sex,
       aes(x = year, y = deaths / 1000,
           color = sex, group = sex)) +
  geom_line(linewidth = 0.9) +
  facet_wrap(~ str_wrap(cause, 20), scales = "free_y", ncol = 3) +
  scale_color_manual(values = palette_sexo) +
  scale_x_continuous(breaks = c(2000, 2010, 2022)) +
  scale_y_continuous(labels = label_comma(suffix = "k")) +
  labs(
    title  = "Evolución de la mortalidad por causa y sexo",
    x = NULL, y = "Defunciones (miles)", color = "Sexo"
  ) +
  theme_minimal(base_size = 11) +
  theme(
    legend.position  = "bottom",
    plot.title       = element_text(face = "bold", color = "#1a2744"),
    strip.text       = element_text(size = 9, face = "bold"),
    panel.grid.minor = element_blank()
  )
```

:::

---

## Indicateurs de concentration

```{r indice-concentracion}
# Indice de Herfindahl-Hirschman (concentration causale)
ihh <- mort_causa_pct |>
  group_by(year) |>
  summarise(ihh = sum((pct / 100)^2),
            n_causas = n_distinct(cause),
            causa_top = cause[which.max(pct)],
            pct_top   = max(pct)) |>
  ungroup()

ggplot(ihh, aes(x = year, y = ihh)) +
  geom_line(color = "#2a7a8c", linewidth = 1.2) +
  geom_point(color = "#2a7a8c", size = 3) +
  scale_x_continuous(breaks = seq(2000, 2022, 4)) +
  labs(
    title    = "Índice de concentración de la mortalidad por causa (IHH)",
    subtitle = "Valores más altos indican mayor concentración en pocas causas",
    x = NULL, y = "Índice Herfindahl-Hirschman"
  ) +
  theme_minimal(base_size = 13) +
  theme(
    plot.title    = element_text(face = "bold", color = "#1a2744"),
    plot.subtitle = element_text(color = "#6c757d")
  )
```

---

## Points clés de ce niveau

::: {.callout-note icon="false"}
**Retenir de ce niveau ②**

- La mortalité mexicaine est dominée par les maladies **cardiovasculaires** et le **diabète sucré**, reflet de la transition épidémiologique avancée.
- Les **causes externes** (accidents, violences) présentent un ratio H/M nettement supérieur à 1, révélant un déterminisme de genre fort.
- La dynamique temporelle montre une **diversification** progressive des causes, visible dans la baisse de l'IHH après 2010.
:::

---

## Navigation

::: {style="display:flex; justify-content:space-between; margin-top:2rem;"}
[← ① Descriptivo general](A1_descriptivo_general.qmd){.btn .btn-outline-secondary}
[→ ③ Causas específicas](A3_causas_especificas.qmd){.btn .btn-primary}
:::
