---
title: "⑤ Máxima desagregación — Estado × Causa específica"
subtitle: "Bloque A · Nivel 5 — Articulación fina salud-territorio"
date: today
lang: es
---

<span class="badge-nivel">Bloque A · Nivel 5</span>
**Variables** : `year` · `sex` · `state` · `cause_specific`

## Introducción

Este nivel representa la **máxima resolución analítica** del Bloque A.
La combinación de causa específica y entidad federativa permite detectar
configuraciones locales únicas : excesos de mortalidad por causas particulares
en estados específicos, variaciones de género sub-estatales, etc.

---

```{r setup-a5, include=FALSE}
library(tidyverse); library(scales)
set.seed(99)
cause_spec <- c("Cardiopatía isquémica","EVC","Cáncer de mama","Cáncer de próstata",
                "Diabetes tipo 2","Cirrosis hepática","Homicidios","COVID-19")
states_sel <- c("Ciudad de México","Jalisco","Nuevo León","Chiapas","Oaxaca","Sonora")
mort5 <- expand.grid(
  year=2000:2022, sex=c("Hombre","Mujer"),
  state=states_sel, cause_specific=cause_spec
) |> mutate(
  deaths=rpois(n(),lambda=80+10*(year-2000)+ifelse(sex=="Hombre",30,0)+
    case_when(cause_specific=="Cardiopatía isquémica"~200,
              cause_specific=="Diabetes tipo 2"~150,
              cause_specific=="Homicidios"~100,TRUE~30)),
  rate=deaths/runif(n(),5e4,1e6)*1e5)
```

## Análisis combinado

::: {.panel-tabset}

#### Perfil estado × causa

```{r fig-lollipop-a5}
mort5 |> filter(year==2022) |>
  group_by(state,cause_specific) |> summarise(rate=mean(rate),.groups="drop") |>
  mutate(cause_specific=str_wrap(cause_specific,18)) |>
  ggplot(aes(x=rate, y=reorder(paste(state,cause_specific,sep=" · "), rate))) +
  geom_segment(aes(xend=0, yend=paste(state,cause_specific,sep=" · ")),
               color="#adb5bd") +
  geom_point(color="#1a2744", size=3) +
  labs(title="Tasa de mortalidad: estado × causa específica (2022)",
       x="Tasa / 100 000 hab.", y=NULL) +
  theme_minimal(base_size=10) +
  theme(plot.title=element_text(face="bold",color="#1a2744"),panel.grid.minor=element_blank())
```

#### Disparidades de género

```{r fig-gender-a5, fig.height=7}
mort5 |> filter(year==2022) |>
  group_by(state,sex,cause_specific) |>
  summarise(rate=mean(rate),.groups="drop") |>
  pivot_wider(names_from=sex,values_from=rate) |>
  mutate(ratio=Hombre/Mujer, cause_specific=str_wrap(cause_specific,16)) |>
  ggplot(aes(x=ratio, y=reorder(cause_specific,ratio), fill=state)) +
  geom_col(position="dodge",width=0.65,alpha=0.85) +
  geom_vline(xintercept=1,linetype="dashed") +
  facet_wrap(~state, ncol=3) +
  scale_fill_brewer(palette="Set2") +
  labs(title="Ratio H/M por causa específica y estado (2022)",
       x="Ratio Hombre/Mujer",y=NULL) +
  theme_minimal(base_size=9) + theme(legend.position="none",
        plot.title=element_text(face="bold",color="#1a2744"),
        strip.text=element_text(face="bold"))
```

:::

---

::: {.callout-note icon="false"}
**Fin du Bloc A — Prochaine étape**  
Pour explorer la dimension spatiale avec cartographie, passer au
[Bloque B — ② bis · Análisis por Estados](B2_espacial_estados.qmd).
:::

## Navigation

::: {style="display:flex; justify-content:space-between; margin-top:2rem;"}
[← ④ Dimensión territorial](A4_territorial.qmd){.btn .btn-outline-secondary}
[→ Bloque B · Análisis espacial](B2_espacial_estados.qmd){.btn .btn-primary}
:::
